# Introducción conceptual

```{r}
#| label: setup
#| message: false
library(tidyverse)
library(knitr)
library(proxy)
```

## Motivación aplicada

Supongamos que tenemos varias medidas de coches: consumo, cilindrada, potencia, peso y aceleración. Una pregunta sencilla es si algunos coches se parecen entre sí. Otra, algo distinta, es si esas medidas ayudan a distinguir coches automáticos y manuales. Ambas usan las mismas columnas, pero no responden al mismo problema.

## La matriz de datos

La mayoría de técnicas partirán de una matriz $X$ con $n$ filas y $p$ columnas. Las filas son individuos u observaciones; las columnas son variables.

Si las variables son numéricas, podemos imaginar cada fila como un punto en un espacio de $p$ dimensiones. Si las variables son categóricas, esa geometría directa deja de ser suficiente y necesitamos otras formas de representar perfiles o asociaciones.

## Tipos de variables

Distinguiremos cuatro tipos frecuentes:

- **numéricas**, como longitud, peso o renta;
- **categóricas nominales**, como especie, sexo o tipo de transmisión;
- **ordinales**, como niveles de satisfacción;
- **mixtas**, cuando una misma tabla combina variables numéricas y categóricas.

La elección de técnica depende de esta clasificación. Aplicar PCA directamente a categorías codificadas como 1, 2 y 3 puede introducir distancias artificiales.

## Datos como puntos en un espacio

Cuando las variables son numéricas, la similitud puede expresarse mediante distancias. Dos individuos están próximos si sus valores son parecidos en las variables consideradas.

```{r}
data(mtcars)
mtcars |>
  rownames_to_column("modelo") |>
  mutate(transmision = factor(am, labels = c("automatico", "manual"))) |>
  ggplot(aes(wt, mpg, color = transmision)) +
  geom_point(size = 2, alpha = 0.85) +
  labs(
    title = "mtcars: dos variables de una tabla multivariante",
    x = "Peso",
    y = "Millas por galón",
    color = "Transmisión"
  ) +
  theme_minimal()
```

La figura solo muestra dos variables. El dataset tiene más medidas, de modo que cualquier conclusión visual debe entenderse como una proyección parcial.

## Similitud, variabilidad y estructura

Una estructura multivariante puede aparecer como proximidad entre individuos, covariación entre variables, asociación entre categorías o separación entre clases. En todos los casos hay una decisión previa: qué diferencias se consideran relevantes.

Por ejemplo, en `mtcars`, la cilindrada y el peso están en escalas muy distintas. Si calculamos distancias sin escalar, las variables con mayor magnitud pueden dominar el resultado.

```{r}
tibble(
  variable = c("mpg", "disp", "hp", "wt"),
  desviacion_tipica = round(sapply(mtcars[, c("mpg", "disp", "hp", "wt")], sd), 2)
) |>
  kable()
```

## Preguntas típicas

Las preguntas que guiarán el curso son:

- ¿qué individuos se parecen?
- ¿qué variables se mueven juntas?
- ¿se puede representar el conjunto en pocas dimensiones?
- ¿hay asociación entre categorías?
- ¿podemos clasificar nuevos individuos?

Estas preguntas no son intercambiables. Una técnica puede ser correcta matemáticamente y aun así no responder la pregunta aplicada.

## Errores frecuentes

- Empezar por una función de R antes de formular la pregunta.
- Mezclar variables activas y variables de interpretación sin distinguirlas.
- No escalar variables numéricas con unidades muy diferentes.
- Interpretar una proyección bidimensional como si no perdiera información.
- Confundir asociación, separación visual y causalidad.

## Resumen del capítulo

Una tabla multivariante puede verse como una colección de individuos descritos por varias variables. El tipo de variables y la pregunta aplicada determinan qué representación tiene sentido construir.

## Ejercicios propuestos

1. En `mtcars`, identifica variables numéricas que podrían necesitar escalado antes de calcular distancias.
2. En `mtcars`, formula una pregunta no supervisada y otra supervisada.
3. Explica qué se pierde al mirar solo dos variables de un dataset con cuatro o más columnas.
