# Clustering jerárquico

```{r}
#| label: setup
#| message: false
library(tidyverse)
library(knitr)
```

## Motivación aplicada

Queremos agrupar coches de `mtcars` según consumo, cilindrada, potencia, peso y aceleración. No sabemos cuántos grupos habrá, así que una jerarquía puede ayudarnos a explorar particiones posibles: dos grupos muy generales, tres perfiles más finos, cuatro segmentos interpretables, etc.

El clustering jerárquico no produce solo una partición. Produce una historia de fusiones o divisiones. Esa historia se representa mediante un dendrograma.

::: {.callout-note}
Un dendrograma no descubre una verdad única; muestra una jerarquía inducida por una distancia y un criterio de enlace.
:::

## Qué es el clustering jerárquico

El clustering jerárquico construye una secuencia de agrupaciones anidadas. Si $C_a$ y $C_b$ son dos clusters, una jerarquía impone que al fusionarse forman un nuevo cluster $C_a \cup C_b$ que contiene completamente a los anteriores.

Hay dos familias principales:

- **aglomerativa**: empieza con $n$ clusters de un individuo y fusiona clusters hasta llegar a uno solo;
- **divisiva**: empieza con un único cluster con todos los individuos y lo divide sucesivamente.

El enfoque aglomerativo es más habitual porque es conceptualmente simple, está ampliamente implementado y permite probar fácilmente distintos criterios de enlace.

## Ingredientes de un clustering aglomerativo

El algoritmo necesita:

- una distancia entre individuos, $d(x_i,x_j)$;
- una regla para convertir distancias entre individuos en distancias entre clusters, $D(A,B)$;
- un criterio para cortar la jerarquía si queremos una partición final.

La distancia entre clusters se denomina **linkage** o método de enlace.

```{r}
vars_mtcars <- mtcars[, c("mpg", "disp", "hp", "wt", "qsec")]
X <- scale(vars_mtcars)
d <- dist(X)
hc_ward <- hclust(d, method = "ward.D2")
factoextra::fviz_dend(
  hc_ward,
  k = 4,
  rect = TRUE,
  cex = 0.55,
  main = "Clustering jerárquico de mtcars"
)
```

La altura de cada fusión depende de la distancia y del enlace. Si cambiamos cualquiera de esos dos elementos, el dendrograma puede cambiar.

## Algoritmo aglomerativo paso a paso

El procedimiento básico es:

1. empezar con $n$ clusters, cada uno con una observación;
2. calcular todas las distancias entre clusters;
3. fusionar los dos clusters más próximos;
4. actualizar la matriz de distancias entre clusters;
5. repetir hasta obtener un único cluster.

El paso decisivo es el cuarto: actualizar distancias. Ahí entra el método de enlace.

## Single linkage

El enlace simple define la distancia entre dos clusters como la menor distancia entre un punto de un cluster y un punto del otro:

$$
D_{single}(A,B)=\min_{i \in A, j \in B} d(x_i,x_j).
$$

Intuición: dos clusters se consideran cercanos si existe al menos un puente entre ellos. Por eso single linkage puede detectar formas alargadas o no esféricas, pero también puede sufrir el efecto de encadenamiento: una secuencia de puntos intermedios puede unir regiones que visualmente parecen distintas.

```{r}
hc_single <- hclust(d, method = "single")
factoextra::fviz_dend(hc_single, show_labels = FALSE, main = "Single linkage")
```

Ventaja principal: permite clusters no compactos. Riesgo principal: encadenamiento por puntos intermedios u outliers.

## Complete linkage

El enlace completo usa la mayor distancia entre puntos de los dos clusters:

$$
D_{complete}(A,B)=\max_{i \in A, j \in B} d(x_i,x_j).
$$

Intuición: dos clusters solo se fusionan si todos sus puntos están relativamente cerca. Favorece grupos compactos y con diámetro pequeño.

```{r}
hc_complete <- hclust(d, method = "complete")
factoextra::fviz_dend(hc_complete, show_labels = FALSE, main = "Complete linkage")
```

Ventaja principal: evita cadenas largas y produce clusters más compactos. Riesgo principal: puede romper grupos alargados que, sustantivamente, podrían tener sentido como una misma estructura.

## Average linkage

El enlace promedio define la distancia entre clusters como la media de todas las distancias cruzadas:

$$
D_{average}(A,B)=\frac{1}{|A||B|}\sum_{i \in A}\sum_{j \in B} d(x_i,x_j).
$$

Intuición: no se fija solo en el par más cercano ni en el par más lejano. Resume la separación media entre ambos clusters.

```{r}
hc_average <- hclust(d, method = "average")
factoextra::fviz_dend(hc_average, show_labels = FALSE, main = "Average linkage")
```

Ventaja principal: suele ser más estable que single y menos rígido que complete. Riesgo principal: puede ocultar subestructuras si la media suaviza diferencias importantes.

## Centroid linkage

El enlace por centroides compara los centros de los clusters:

$$
D_{centroid}(A,B)=d(\bar{x}_A,\bar{x}_B),
$$

donde $\bar{x}_A$ y $\bar{x}_B$ son los vectores de medias de cada cluster.

Su interpretación es cercana a comparar perfiles medios. Sin embargo, puede producir inversiones en el dendrograma: una fusión posterior puede aparecer a menor altura que una anterior. Por eso se usa con más cautela en cursos introductorios.

## Ward

Ward no define la distancia solo como proximidad entre puntos, sino como pérdida de homogeneidad al fusionar clusters. En la versión habitual `ward.D2`, se fusionan los clusters que producen el menor aumento de suma de cuadrados interna:

$$
\Delta(A,B)=W(A \cup B)-W(A)-W(B),
$$

donde

$$
W(A)=\sum_{i \in A}\lVert x_i-\bar{x}_A\rVert^2.
$$

Para distancia euclídea, este aumento puede escribirse como:

$$
\Delta(A,B)=\frac{|A||B|}{|A|+|B|}\lVert \bar{x}_A-\bar{x}_B\rVert^2.
$$

Ward favorece clusters compactos y relativamente equilibrados. Es una opción muy usada cuando se trabaja con variables numéricas escaladas y se busca una partición interpretable.

```{r}
factoextra::fviz_dend(hc_ward, show_labels = FALSE, main = "Ward.D2")
```

::: {.callout-warning}
Ward tiene sentido principalmente con distancia euclídea. Usarlo con otras disimilitudes puede producir resultados difíciles de interpretar.
:::

## Comparación de métodos de enlace

```{r}
metodos <- c("single", "complete", "average", "ward.D2")
plots <- lapply(metodos, function(m) {
  factoextra::fviz_dend(
    hclust(d, method = m),
    show_labels = FALSE,
    main = m
    )
})

gridExtra::grid.arrange(grobs = plots, ncol = 2)
```

Los cuatro dendrogramas parten de la misma matriz de distancias, pero inducen jerarquías distintas. Esto no es un problema del método; es una señal de que el enlace forma parte de la pregunta.

```{r}
particiones <- data.frame(
  single = cutree(hclust(d, method = "single"), k = 4),
  complete = cutree(hclust(d, method = "complete"), k = 4),
  average = cutree(hclust(d, method = "average"), k = 4),
  ward = cutree(hclust(d, method = "ward.D2"), k = 4)
)

kable(table(particiones$single, particiones$ward), caption = "Single frente a Ward")
kable(table(particiones$complete, particiones$ward), caption = "Complete frente a Ward")
```

Las tablas cruzadas muestran que cambiar el enlace puede cambiar la partición final incluso manteniendo $k=4$.

## Ejemplo geométrico con datos artificiales

Creamos dos nubes compactas unidas por puntos intermedios. Este ejemplo ilustra el encadenamiento de single linkage.

```{r}
set.seed(123)
nube1 <- matrix(rnorm(30, mean = 0, sd = 0.25), ncol = 2)
nube2 <- matrix(rnorm(30, mean = 3, sd = 0.25), ncol = 2)
puente <- cbind(seq(0.6, 2.4, length.out = 8), seq(0.6, 2.4, length.out = 8))
datos_puente <- rbind(nube1, puente, nube2)
colnames(datos_puente) <- c("x", "y")

d_puente <- dist(datos_puente)
cl_single <- cutree(hclust(d_puente, method = "single"), k = 2)
cl_complete <- cutree(hclust(d_puente, method = "complete"), k = 2)

tibble(
  x = datos_puente[, 1],
  y = datos_puente[, 2],
  single = factor(cl_single),
  complete = factor(cl_complete)
) |>
  pivot_longer(c(single, complete), names_to = "metodo", values_to = "cluster") |>
  mutate(metodo = recode(metodo, single = "Single: efecto cadena", complete = "Complete: clusters compactos")) |>
  ggplot(aes(x, y, color = cluster)) +
  geom_point(size = 2, alpha = 0.85) +
  facet_wrap(~metodo) +
  coord_equal() +
  labs(x = "x", y = "y", color = "Cluster") +
  theme_minimal()
```

Single tiende a usar los puntos del puente para unir regiones. Complete exige mayor compacidad y corta de otra forma.

## Interpretación del dendrograma

La altura de una fusión representa la disimilitud a la que se unen clusters. Fusiones a baja altura sugieren grupos cercanos; saltos grandes pueden indicar cortes razonables.

No debe interpretarse la distancia horizontal entre etiquetas. El dendrograma es una representación del orden de fusiones, no un mapa euclídeo. Dos etiquetas visualmente próximas en el eje horizontal no tienen por qué ser más parecidas.

## Corte del árbol

Cortar el árbol transforma la jerarquía en una partición. Si cortamos en $k=4$:

```{r}
grupos4 <- cutree(hc_ward, k = 4)
table(grupos4)
aggregate(vars_mtcars, by = list(cluster = grupos4), mean) |>
  kable(digits = 2)
```

La tabla de medias ayuda a interpretar los clusters. Conviene volver a las variables originales para comunicar resultados, aunque la distancia se haya calculado con variables escaladas.

También podemos cortar por altura:

```{r}
factoextra::fviz_dend(
  hc_ward,
  cex = 0.55,
  main = "Corte por altura"
) +
  geom_hline(yintercept = 4, color = "red", linetype = "dashed")
```

El corte por altura pregunta: ¿qué clusters existen antes de permitir fusiones más lejanas que cierto umbral?

## Cómo elegir una partición

La elección de $k$ puede apoyarse en:

- saltos grandes en el dendrograma;
- tamaño mínimo razonable de los clusters;
- estabilidad ante cambios de distancia o variables;
- interpretabilidad de perfiles;
- comparación con conocimiento externo;
- criterios internos como silhouette.

```{r}
alturas <- rev(hc_ward$height)
tibble(fusion = seq_len(15), altura = alturas[1:15]) |>
  ggplot(aes(fusion, altura)) +
  geom_line() +
  geom_point(size = 2) +
  labs(title = "Saltos en el dendrograma", x = "Fusión desde arriba", y = "Altura") +
  theme_minimal()
```

Un salto grande indica que se están fusionando clusters bastante separados. Cortar antes de ese salto puede ser razonable, pero no es una prueba automática.

## Clustering divisivo

El clustering divisivo empieza con todos los individuos juntos y realiza separaciones sucesivas. Una estrategia divisiva genérica es:

1. empezar con un cluster que contiene todos los individuos;
2. elegir el cluster más heterogéneo;
3. dividirlo en dos subclusters;
4. repetir hasta obtener individuos aislados o una partición deseada.

El método DIANA, disponible en el paquete `cluster`, usa disimilitudes para identificar observaciones que se separan progresivamente del grupo principal.

```{r}
div <- cluster::diana(X)
factoextra::fviz_dend(as.hclust(div), show_labels = FALSE, main = "Dendrograma divisivo")
```

## Aglomerativo frente a divisivo

| Aspecto | Aglomerativo | Divisivo |
|---|---|---|
| Punto de partida | Cada individuo es un cluster | Todos los individuos están juntos |
| Decisión local | Qué dos clusters fusionar | Qué cluster dividir y cómo |
| Uso habitual | Muy frecuente | Menos frecuente |
| Interpretación | Construye similitudes locales hacia grupos grandes | Busca separaciones globales hacia grupos pequeños |
| Ventaja | Simple, disponible y fácil de comparar por linkage | Puede captar separaciones globales fuertes desde el inicio |
| Desventaja | Las primeras fusiones no se deshacen | Dividir bien puede ser computacional y conceptualmente más difícil |

Ninguno domina siempre. Aglomerativo suele ser más cómodo para exploración inicial. Divisivo puede ser atractivo si sospechamos que hay grandes separaciones globales y queremos que aparezcan desde el principio.

## Complejidad y decisiones irreversibles

En clustering jerárquico, una decisión temprana suele ser irreversible. Si dos observaciones se fusionan al principio, permanecerán juntas en niveles superiores. Esto hace que outliers, errores de medición o una mala distancia puedan afectar a toda la jerarquía.

Además, el coste computacional crece con el número de observaciones, porque hay que mantener y actualizar muchas distancias. Para datasets grandes, puede ser necesario muestrear, usar métodos aproximados o aplicar clustering a coordenadas reducidas.

## Sensibilidad

El resultado cambia si modificamos variables, escalado, distancia o enlace. También puede ser sensible a outliers, que generan fusiones tardías y ramas muy separadas.

```{r}
X_out <- rbind(X, outlier = rep(5, ncol(X)))
hc_out <- hclust(dist(X_out), method = "ward.D2")
factoextra::fviz_dend(hc_out, show_labels = FALSE, main = "Efecto de un outlier artificial")
```

La rama aislada del outlier no debe interpretarse como un cluster sustantivo sin revisar su origen.

## Errores frecuentes

- Elegir $k$ solo porque el gráfico queda visualmente limpio.
- Comparar dendrogramas sin recordar que el escalado cambió la distancia.
- Interpretar ramas pequeñas como segmentos sustantivos sin revisar tamaños y perfiles.
- Olvidar que Ward está pensado para distancias euclídeas.
- Interpretar el eje horizontal del dendrograma como distancia.
- No comprobar si un outlier está dominando las últimas fusiones.
- Presentar una jerarquía como si fuera única e independiente de las decisiones metodológicas.

## Resumen del capítulo

El clustering jerárquico permite explorar agrupaciones anidadas. Single, complete, average, centroid y Ward traducen ideas distintas de proximidad entre clusters. El valor del dendrograma está en combinar distancia, enlace, corte del árbol y caracterización posterior de los grupos.

## Ejercicios propuestos

1. Repite el análisis de `mtcars` sin escalar y compara el dendrograma.
2. Corta el árbol en 3, 4 y 5 grupos y compara la interpretabilidad.
3. Aplica clustering jerárquico a otro subconjunto de variables de `mtcars` y compara el resultado.
4. Construye un ejemplo artificial donde single linkage produzca encadenamiento.
5. Compara complete y Ward en `mtcars` usando variables escaladas.
6. Explica en qué situación aplicada preferirías un enfoque divisivo.
