# k-means y PAM

```{r}
#| label: setup
#| message: false
library(tidyverse)
library(knitr)
```

## Motivación aplicada

En lugar de construir una jerarquía completa, a veces queremos una partición directa en $k$ grupos. k-means y PAM son dos métodos clásicos para ese objetivo.

La diferencia principal es qué representa a cada grupo. k-means usa centroides, que son medias y no tienen por qué corresponder a observaciones reales. PAM usa medoides, que son individuos reales del dataset.

::: {.callout-note}
k-means busca grupos compactos alrededor de centroides; si esa geometría no representa bien los datos, el resultado puede ser técnicamente correcto pero sustantivamente débil.
:::

## Qué es una partición

Una partición asigna cada individuo a un único grupo. Si tenemos $n$ individuos y queremos $K$ clusters, buscamos conjuntos $C_1,\ldots,C_K$ tales que:

- $C_g \cap C_h = \varnothing$ si $g \neq h$;
- $C_1 \cup \cdots \cup C_K = \{1,\ldots,n\}$;
- cada individuo pertenece a un solo cluster.

La partición no tiene niveles intermedios como un dendrograma. Por eso hay que fijar o seleccionar $K$.

## k-means: función objetivo

k-means busca $K$ centroides $\mu_1,\ldots,\mu_K$ y una asignación de individuos a clusters que minimice la suma de cuadrados dentro de los grupos:

$$
W_K=\sum_{g=1}^{K}\sum_{i \in C_g}\lVert x_i-\mu_g\rVert^2.
$$

Para una partición fija, el mejor centroide de cada cluster es su media:

$$
\mu_g=\frac{1}{|C_g|}\sum_{i \in C_g}x_i.
$$

La función objetivo penaliza distancias euclídeas al cuadrado. Por eso k-means está muy ligado a variables numéricas, escalado y clusters aproximadamente esféricos.

## Algoritmo de Lloyd

El algoritmo más habitual de k-means alterna dos pasos:

1. **Asignación**: cada individuo se asigna al centroide más cercano:

$$
c_i=\arg\min_{g=1,\ldots,K}\lVert x_i-\mu_g\rVert^2.
$$

2. **Actualización**: cada centroide se recalcula como la media de los individuos asignados:

$$
\mu_g^{nuevo}=\frac{1}{|C_g|}\sum_{i:c_i=g}x_i.
$$

Estos pasos se repiten hasta que las asignaciones no cambian o hasta alcanzar un número máximo de iteraciones. En cada iteración, la suma de cuadrados interna no aumenta. El algoritmo converge, pero puede converger a un óptimo local.

## Inicialización y semillas

Como k-means puede terminar en soluciones distintas según los centros iniciales, conviene usar varias inicializaciones. En R, `nstart = 25` ejecuta el algoritmo desde 25 inicios y conserva la mejor solución según la función objetivo.

```{r}
set.seed(123)
vars_mtcars <- mtcars[, c("mpg", "disp", "hp", "wt", "qsec")]
X <- scale(vars_mtcars)
km3 <- kmeans(X, centers = 3, nstart = 25)
kable(table(km3$cluster), col.names = c("Cluster", "Frecuencia"))
tibble(tot_withinss = km3$tot.withinss) |>
  kable()
```

## Una iteración manual de k-means

Para entender el algoritmo, usamos dos variables de `mtcars` y tres centros iniciales. El siguiente código calcula asignación y actualización una vez.

```{r}
set.seed(42)
X2 <- scale(mtcars[, c("mpg", "wt")])
centros <- X2[sample(seq_len(nrow(X2)), 3), ]

dist_a_centros <- sapply(seq_len(3), function(g) rowSums((X2 - matrix(centros[g, ], nrow(X2), 2, byrow = TRUE))^2))
asignacion <- max.col(-dist_a_centros)
centros_nuevos <- do.call(rbind, lapply(1:3, function(g) colMeans(X2[asignacion == g, , drop = FALSE])))

round(centros, 2)
kable(round(centros, 2), caption = "Centros iniciales")
kable(round(centros_nuevos, 2), caption = "Centros tras una actualización")
```

Los centros se mueven hacia la media de los puntos que han atraído. Repetir este proceso reduce la suma de cuadrados interna.

## Demo interactivo: evolución de k-means

El siguiente bloque genera un pequeño control deslizante para ver varias iteraciones de k-means sobre dos variables de `mtcars`. No usa paquetes externos; solo HTML y JavaScript en la salida HTML de Quarto.

```{r, results='asis'}
X_demo <- scale(mtcars[, c("mpg", "wt")])
K <- 3
set.seed(1)
centros <- X_demo[sample(seq_len(nrow(X_demo)), K), , drop = FALSE]
historial <- list()

for (iter in 1:8) {
  distancias <- sapply(seq_len(K), function(g) {
    rowSums((X_demo - matrix(centros[g, ], nrow(X_demo), 2, byrow = TRUE))^2)
  })
  cl <- max.col(-distancias)
  historial[[iter]] <- list(iter = iter, puntos = X_demo, centros = centros, cluster = cl)
  nuevos <- do.call(rbind, lapply(seq_len(K), function(g) colMeans(X_demo[cl == g, , drop = FALSE])))
  if (max(abs(nuevos - centros)) < 1e-8) {
    centros <- nuevos
    break
  }
  centros <- nuevos
}

xlim <- range(X_demo[, 1], centros[, 1])
ylim <- range(X_demo[, 2], centros[, 2])
esc <- function(z, lim, a, b) a + (z - lim[1]) / diff(lim) * (b - a)

slides <- vapply(historial, function(h) {
  pts <- paste(sprintf(
    "{x:%.2f,y:%.2f,c:%d}",
    esc(h$puntos[, 1], xlim, 30, 470),
    esc(h$puntos[, 2], ylim, 270, 30),
    h$cluster
  ), collapse = ",")
  ctr <- paste(sprintf(
    "{x:%.2f,y:%.2f,c:%d}",
    esc(h$centros[, 1], xlim, 30, 470),
    esc(h$centros[, 2], ylim, 270, 30),
    seq_len(K)
  ), collapse = ",")
  sprintf("{label:'Iteracion %d', points:[%s], centers:[%s]}", h$iter, pts, ctr)
}, character(1))

cat(sprintf("
<div id='km-demo' style='max-width:620px;margin:1rem auto;'>
  <label for='km-slider'><strong>Iteracion:</strong> <span id='km-label'>1</span></label>
  <input id='km-slider' type='range' min='1' max='%d' value='1' step='1' style='width:100%%;'>
  <svg id='km-svg' viewBox='0 0 500 300' style='width:100%%;border:1px solid #ddd;background:#fff;'></svg>
</div>
<script>
(function() {
  const slides = [%s];
  const colors = ['#1b9e77', '#d95f02', '#7570b3', '#e7298a'];
  const svg = document.getElementById('km-svg');
  const slider = document.getElementById('km-slider');
  const label = document.getElementById('km-label');
  function render(i) {
    const s = slides[i];
    label.textContent = s.label;
    let html = '<line x1=\"30\" y1=\"270\" x2=\"470\" y2=\"270\" stroke=\"#aaa\" />' +
               '<line x1=\"30\" y1=\"30\" x2=\"30\" y2=\"270\" stroke=\"#aaa\" />';
    s.points.forEach(p => {
      html += `<circle cx=\"${p.x}\" cy=\"${p.y}\" r=\"4\" fill=\"${colors[p.c - 1]}\" opacity=\"0.75\"></circle>`;
    });
    s.centers.forEach(p => {
      html += `<path d=\"M ${p.x-8} ${p.y} L ${p.x+8} ${p.y} M ${p.x} ${p.y-8} L ${p.x} ${p.y+8}\" stroke=\"${colors[p.c - 1]}\" stroke-width=\"4\"></path>`;
      html += `<circle cx=\"${p.x}\" cy=\"${p.y}\" r=\"9\" fill=\"none\" stroke=\"black\" stroke-width=\"1.5\"></circle>`;
    });
    svg.innerHTML = html;
  }
  slider.addEventListener('input', function() { render(Number(this.value) - 1); });
  render(0);
})();
</script>
", length(historial), paste(slides, collapse = ",")))
```

En cada paso, los puntos se colorean según su centroide más cercano y las cruces muestran los centroides antes de la actualización siguiente. La idea visual importante es que los centroides se desplazan hacia el centro de masa de los puntos que capturan.

## Comparación con etiquetas externas

En `mtcars` tenemos variables que no tienen por qué entrar como activas. La transmisión (`am`) o el número de cilindros (`cyl`) pueden servir como comparación externa.

```{r}
kable(table(cluster = km3$cluster, transmision = factor(mtcars$am, labels = c("automatico", "manual"))))
kable(table(cluster = km3$cluster, cilindros = mtcars$cyl))
```

Una coincidencia alta no convierte el clustering en supervisado; simplemente indica que la estructura encontrada se alinea con una etiqueta conocida.

## Elección del número de clusters

### Método del codo

El método del codo inspecciona cómo disminuye la variabilidad interna al aumentar $K$:

$$
W_K=\sum_{g=1}^{K}\sum_{i \in C_g}\lVert x_i-\mu_g\rVert^2.
$$

Como $W_K$ siempre disminuye al aumentar $K$, buscamos un punto donde la mejora adicional empieza a ser pequeña.

```{r}
set.seed(123)
wss <- sapply(1:8, function(k) kmeans(X, centers = k, nstart = 25)$tot.withinss)
tibble(k = 1:8, wss = wss) |>
  ggplot(aes(k, wss)) +
  geom_line() +
  geom_point(size = 2) +
  labs(title = "Método del codo", x = "Número de clusters", y = "Suma de cuadrados interna") +
  theme_minimal()
```

El codo rara vez es completamente objetivo. Sirve como guía visual.

La silhouette, desarrollada en @sec-silhouette para comparar cortes de un árbol, también puede evaluar particiones producidas por k-means, PAM u otros algoritmos. En ese caso se sustituyen las asignaciones de `cutree()` por las de cada partición candidata, manteniendo una distancia coherente con la geometría del método.

### Gap statistic

El gap statistic compara la variabilidad interna observada con la esperada bajo una distribución de referencia sin estructura clara:

$$
Gap(K)=E^*[\log(W_K^*)]-\log(W_K).
$$

Si el gap es grande, los clusters observados son más compactos de lo esperable bajo una nube sin estructura. En la práctica, se combina con interpretabilidad y estabilidad.

```{r}
set.seed(123)
gap <- cluster::clusGap(X, FUN = kmeans, K.max = 6, B = 20, nstart = 10)
as_tibble(gap$Tab, rownames = "k") |>
  mutate(k = as.integer(k)) |>
  ggplot(aes(k, gap)) +
  geom_line() +
  geom_point(size = 2) +
  geom_errorbar(aes(ymin = gap - SE.sim, ymax = gap + SE.sim), width = 0.15) +
  labs(title = "Gap statistic", x = "k", y = "Gap") +
  theme_minimal()
```

## Sensibilidad de k-means

k-means es sensible al escalado, outliers, variables irrelevantes y clusters no esféricos. También presupone que el promedio representa bien cada grupo.

```{r}
set.seed(123)
km_sin_escalar <- kmeans(vars_mtcars, centers = 3, nstart = 25)
kable(table(escalado = km3$cluster, sin_escalar = km_sin_escalar$cluster))
```

### Outliers

Un outlier puede arrastrar un centroide o incluso ocupar casi un cluster.

```{r}
set.seed(123)
X_out <- rbind(X[, 1:2], outlier = c(7, 7))
km_out <- kmeans(X_out, centers = 3, nstart = 25)
as_tibble(X_out, .name_repair = "minimal") |>
  set_names(c("x", "y")) |>
  mutate(cluster = factor(km_out$cluster), tipo = if_else(row_number() == n(), "outlier", "observacion")) |>
  ggplot(aes(x, y, color = cluster, shape = tipo)) +
  geom_point(size = 2.4, alpha = 0.85) +
  geom_point(
    data = as_tibble(km_out$centers, .name_repair = "minimal") |> set_names(c("x", "y")),
    aes(x, y),
    inherit.aes = FALSE,
    shape = 4,
    size = 5,
    stroke = 1.3
  ) +
  labs(title = "k-means con outlier artificial", color = "Cluster", shape = "") +
  theme_minimal()
```

### Clusters no esféricos

k-means separa el espacio mediante regiones de Voronoi alrededor de centroides. Las fronteras son lineales y los clusters esperados son compactos.

```{r}
set.seed(99)
t <- seq(0, 2 * pi, length.out = 80)
anillo1 <- cbind(cos(t), sin(t)) + matrix(rnorm(160, sd = 0.05), ncol = 2)
anillo2 <- 2.3 * cbind(cos(t), sin(t)) + matrix(rnorm(160, sd = 0.05), ncol = 2)
anillos <- rbind(anillo1, anillo2)
km_anillos <- kmeans(anillos, centers = 2, nstart = 25)
tibble(x = anillos[, 1], y = anillos[, 2], cluster = factor(km_anillos$cluster)) |>
  ggplot(aes(x, y, color = cluster)) +
  geom_point(size = 1.8, alpha = 0.85) +
  coord_equal() +
  labs(title = "k-means ante formas no esféricas", color = "Cluster") +
  theme_minimal()
```

Aunque hay dos anillos naturales, k-means tiende a cortar por regiones convexas, no por forma anular.

## Cuándo no usar k-means

No es buena elección si:

- hay variables categóricas activas;
- los clusters esperados son alargados, curvos o de densidad muy desigual;
- hay muchos outliers;
- el promedio no representa bien un grupo;
- las variables relevantes están mezcladas con muchas variables irrelevantes;
- el número de clusters no puede justificarse mínimamente.

## k-medoids

k-medoids reemplaza centroides por medoides. Un medoide $m_g$ es una observación real dentro del cluster $C_g$. La función objetivo típica es:

$$
\sum_{g=1}^{K}\sum_{i \in C_g} d(x_i,m_g).
$$

La asignación se hace al medoide más cercano. Luego se buscan medoides que reduzcan la suma de disimilitudes dentro de cada cluster.

Ventajas frente a k-means:

- puede trabajar con cualquier matriz de disimilitudes razonable;
- el representante de cada grupo es un individuo real;
- suele ser más robusto ante outliers;
- permite usar distancias como Gower para datos mixtos.

Desventajas:

- puede ser más costoso computacionalmente;
- sigue requiriendo elegir $K$;
- si la distancia no representa bien la pregunta, el resultado tampoco lo hará.

## PAM: Partitioning Around Medoids

PAM es un algoritmo clásico de k-medoids. Tiene dos fases:

1. **BUILD**: selecciona un conjunto inicial de medoides buscando reducir la disimilitud total;
2. **SWAP**: prueba intercambios entre un medoide y un no medoide; acepta el intercambio si mejora la función objetivo.

La idea del paso SWAP es comparar el coste actual con el coste que se obtendría si un medoide $m$ se reemplazara por una observación $h$. Si la suma total de distancias al medoide más cercano disminuye, el intercambio mejora la partición.

```{r}
pam3 <- cluster::pam(X, k = 3)
kable(table(pam = pam3$clustering, transmision = factor(mtcars$am, labels = c("automatico", "manual"))))
kable(as.data.frame(pam3$medoids), caption = "Medoides")
```

## PAM con distancia de Gower

Una ventaja importante de PAM es que puede usar una matriz de disimilitudes. Por ejemplo, con `mtcars_mixed` podemos combinar variables numéricas y categóricas mediante Gower.

```{r}
mtcars_mixed <- mtcars
mtcars_mixed$cyl <- factor(mtcars_mixed$cyl)
mtcars_mixed$vs <- factor(mtcars_mixed$vs, labels = c("V", "Straight"))
mtcars_mixed$am <- factor(mtcars_mixed$am, labels = c("automatico", "manual"))
mtcars_mixed$gear <- factor(mtcars_mixed$gear)
mtcars_mixed$carb <- factor(mtcars_mixed$carb)

d_gower <- cluster::daisy(mtcars_mixed, metric = "gower")
pam_cars <- cluster::pam(d_gower, k = 3, diss = TRUE)
kable(table(pam_cars$clustering), col.names = c("Cluster", "Frecuencia"))
tibble(medoide = rownames(mtcars_mixed)[pam_cars$id.med]) |>
  kable()
```

## Comparación entre k-means y PAM

| Aspecto | k-means | PAM / k-medoids |
|---|---|---|
| Representante | Centroide, media no necesariamente observada | Medoide, observación real |
| Distancia natural | Euclídea al cuadrado | Cualquier disimilitud |
| Tipo de variables | Numéricas | Numéricas, categóricas o mixtas si hay distancia adecuada |
| Robustez ante outliers | Menor | Mayor |
| Coste computacional | Menor | Mayor |
| Interpretabilidad del representante | Media abstracta | Caso real representativo |

## Caracterización preliminar

Después de obtener clusters, hay que describirlos.

```{r}
aggregate(vars_mtcars, by = list(cluster = km3$cluster), mean) |>
  kable(digits = 2)
```

También conviene revisar tamaños y dispersión interna:

```{r}
data.frame(
  cluster = seq_along(km3$size),
  tamano = km3$size,
  withinss = round(km3$withinss, 2)
) |>
  kable()
```

Un cluster grande y heterogéneo puede indicar que $K$ es demasiado pequeño o que la geometría de k-means no encaja bien.

## Estabilidad

Una partición útil no debería depender excesivamente de una semilla concreta. Podemos repetir el algoritmo con varias semillas y mirar la variabilidad de la función objetivo.

```{r}
set.seed(1)
totales <- replicate(20, kmeans(X, centers = 3, nstart = 1)$tot.withinss)
tibble(
  minimo = min(totales),
  mediana = median(totales),
  media = mean(totales),
  maximo = max(totales)
) |>
  kable(digits = 2)
tibble(ejecucion = seq_along(totales), tot_withinss = totales) |>
  ggplot(aes(ejecucion, tot_withinss)) +
  geom_line() +
  geom_point(size = 2) +
  labs(title = "Variabilidad por inicialización", x = "Ejecución", y = "Suma de cuadrados interna") +
  theme_minimal()
```

Si hay mucha variabilidad, conviene aumentar `nstart`, revisar datos o plantear otro método.

## Errores frecuentes

- Elegir $K$ solo por defecto.
- No usar `nstart` y depender de una inicialización débil.
- Aplicar k-means a variables categóricas codificadas arbitrariamente.
- Usar k-means sin escalar variables en unidades distintas.
- Interpretar centroides como observaciones reales.
- Usar PAM sin justificar la matriz de disimilitudes.
- Nombrar clusters sin revisar perfiles de variables.

## Resumen del capítulo

k-means y PAM construyen particiones directas. k-means alterna asignación a centroides y actualización por medias, minimizando suma de cuadrados interna. PAM busca medoides reales y puede trabajar con disimilitudes generales. Ambos necesitan elegir $K$, revisar estabilidad y caracterizar los clusters después de calcularlos.

## Ejercicios propuestos

1. Aplica k-means a `mtcars` con $K=3$ y $K=4$.
2. Compara k-means y PAM en `mtcars`.
3. Explica por qué el método del codo rara vez da una respuesta única.
4. Simula dos clusters alargados y comprueba cómo responde k-means.
5. Usa PAM con una distancia de Gower en `mtcars_mixed`.
6. Explica qué significa que un medoide sea una observación real y por qué eso puede ayudar en un informe aplicado.
