# Interpretación de clusters

```{r}
#| label: setup
#| message: false
library(tidyverse)
library(knitr)
source("FuncionesDistancias.R")
source("FuncionesJerarquico.R")
source("FuncionesKmeansPam.R")
source("FuncionesInterpretación.R")
```

::: {.callout-note title="Requisitos de las funciones auxiliares"}
Las filas representan individuos y las columnas, variables. La asignación de
clusters debe guardarse en una columna de los datos y su nombre se pasa como
texto. Las variables utilizadas en resúmenes, mapas de calor y boxplots deben
ser numéricas.
:::

## Motivación aplicada

Obtener etiquetas de cluster es solo el primer paso. Si no sabemos qué caracteriza a cada grupo, el análisis no es comunicable.

::: {.callout-tip}
Nombrar clusters es una decisión interpretativa; debe estar respaldada por variables que realmente diferencien los grupos.
:::

## El clustering no termina con etiquetas

Una etiqueta como `cluster 1` no significa nada por sí sola. Hay que describir tamaño, perfil medio, dispersión interna, variables distintivas y relación con etiquetas externas si existen.

```{r}
set.seed(123)
variables_cluster <- c("mpg", "disp", "hp", "wt", "qsec")
datos_escalados <- preparar_datos_distancias(
  mtcars,
  variables = variables_cluster
)
ajuste_kmeans <- kmeans(datos_escalados, centers = 3, nstart = 25)

datos_cluster <- mtcars |>
  mutate(
    cluster = factor(ajuste_kmeans$cluster),
    transmision = factor(am, labels = c("automático", "manual")),
    cilindros = factor(cyl)
  )

resumen_particion <- resumir_particion(
  mtcars,
  ajuste_kmeans$cluster,
  variables_cluster
)

resumen_particion |>
  select(cluster, individuos) |>
  kable(col.names = c("Cluster", "Frecuencia"))
```

## Cuatro niveles que no deben confundirse

| Nivel | Pregunta | Evidencia habitual |
|---|---|---|
| Descripción interna | ¿Cómo son los grupos según las variables que los construyeron? | perfiles, dispersión y tamaños |
| Caracterización externa | ¿Cómo se relacionan con información que no entró en el ajuste? | tablas de composición y variables suplementarias |
| Evaluación | ¿Son separados, estables y útiles? | silhouette, sensibilidad y comparación de soluciones |
| Explicación | ¿Por qué existen o qué los causa? | requiere evidencia adicional; el clustering no la proporciona |

Una diferencia externa puede ayudar a poner nombre a los clusters, pero no
demuestra que esa variable los haya causado. Del mismo modo, obtener perfiles
interpretables no demuestra que sean clases naturales de la población.

## Perfil medio de cada cluster

Las medias en variables originales son fáciles de comunicar.

```{r}
resumen_clusters <- tabla_resumen_clusters(
  datos_cluster,
  cluster = "cluster",
  variables = variables_cluster
)

resumen_clusters |>
  mutate(across(c(media, mediana, minimo, maximo, sd), ~ round(.x, 2))) |>
  kable()
```

Si las variables tenían unidades distintas, las medias estandarizadas ayudan a comparar qué rasgos están por encima o por debajo de la media global.

La media debe leerse junto con la mediana y la dispersión. Una diferencia entre
medias puede proceder de un patrón general o de unas pocas observaciones
extremas. Además, dos clusters con medias distintas pueden solaparse mucho: el
perfil describe al conjunto, no a todos sus integrantes.

## Heatmap de medias estandarizadas

```{r}
crear_heatmap_clusters(
  datos_cluster,
  cluster = "cluster",
  variables = variables_cluster
)
```

El gráfico resume qué variables diferencian los grupos. Debe leerse junto con tamaños y variabilidad interna.

La estandarización del heatmap es global: cada celda indica cuánto se aleja la
media del cluster de la media total, en desviaciones típicas del conjunto. No
es una probabilidad ni la proporción de individuos que presenta ese rasgo.

## Boxplots por cluster

```{r}
crear_boxplots_clusters(
  datos_cluster,
  cluster = "cluster",
  variables = variables_cluster
)
```

Los boxplots muestran si la diferencia entre perfiles medios es estable o si hay solapamiento.

Cuando la separación de cajas es clara, una variable distingue bien los
grupos. Cuando hay mucho solapamiento, puede contribuir conjuntamente con otras
variables sin servir por sí sola para asignar individuos. No conviene convertir
un perfil multivariante en una regla basada en una única columna.

## Comparación con etiquetas externas

Cuando existe una etiqueta externa, se puede cruzar con los clusters.

```{r}
tabla_composicion_clusters(
  datos_cluster,
  cluster = "cluster",
  variable = "transmision"
) |>
  kable(caption = "Composición de los clusters por transmisión")

tabla_composicion_clusters(
  datos_cluster,
  cluster = "cluster",
  variable = "cilindros"
) |>
  kable(caption = "Composición de los clusters por número de cilindros")
```

Esta tabla no valida automáticamente el clustering, pero ayuda a interpretar qué estructura conocida captura.

La variable externa debe incorporarse después de cerrar la partición. Si se
elige el método o el número de grupos buscando deliberadamente que coincida con
ella, deja de ser una comparación verdaderamente externa y aumenta el riesgo de
interpretar una coincidencia buscada como validación independiente.

## Nombrar clusters

Un nombre útil debe ser breve y estar justificado. En `mtcars`, por ejemplo, podríamos hablar de coches ligeros y eficientes frente a coches pesados y potentes si las medias lo sostienen.

Una pauta razonable es usar dos o tres rasgos realmente distintivos, indicar la
dirección respecto al conjunto y evitar etiquetas valorativas. «Alta potencia y
mayor peso» comunica evidencia; «coches buenos» introduce un juicio que el
análisis no ha medido.

```{r}
resumen_clusters |>
  select(cluster, variable, media) |>
  mutate(media = round(media, 2)) |>
  kable()
```

## Estabilidad e incertidumbre

Los clusters pueden cambiar con pequeñas modificaciones: otra semilla, otra selección de variables o una observación atípica. Una comprobación sencilla es repetir k-means con varias semillas y comparar tamaños o tablas cruzadas.

```{r}
evaluacion_semillas <- evaluar_semillas_kmeans(
  datos_escalados,
  k = 3,
  semillas = 1:10,
  ajuste_referencia = ajuste_kmeans
)

evaluacion_semillas$tabla |>
  mutate(across(where(is.numeric), ~ round(.x, 3))) |>
  kable()

evaluacion_semillas$grafico
```

La estabilidad frente a semillas solo estudia la parte algorítmica. También
conviene preguntar si los perfiles sobreviven a retirar observaciones extremas,
cambiar variables redundantes o considerar otro número de clusters razonable.
Un cluster que cambia de número no es inestable: las etiquetas son arbitrarias.
Lo importante es si cambian sus miembros y su significado.

## Comparar soluciones alternativas

Cuando dos soluciones son defendibles, la comparación debería centrarse en sus
consecuencias:

- qué grupo se divide o se fusiona;
- si aparecen clusters demasiado pequeños;
- qué perfiles dejan de distinguirse;
- qué individuos quedan en la frontera;
- si las conclusiones externas se mantienen.

Una solución más detallada no es automáticamente mejor. Puede revelar un
subperfil útil o fragmentar artificialmente un grupo. La decisión depende de si
la ganancia interpretativa compensa la pérdida de estabilidad y simplicidad.

## Mini-informe de clustering

Un informe mínimo debería responder:

| Elemento | Pregunta que debe quedar contestada |
|---|---|
| Objetivo | ¿Qué estructura queríamos encontrar? |
| Construcción | ¿Qué variables y definición de semejanza usamos? |
| Elección | ¿Por qué ese método y ese número de clusters? |
| Perfiles | ¿Qué distingue realmente a cada grupo? |
| Incertidumbre | ¿Qué decisiones alternativas cambian el resultado? |
| Alcance | ¿Qué no podemos concluir a partir del análisis? |

No es necesario presentar toda la exploración realizada. Sí hay que conservar
la evidencia que permite entender la decisión final y sus límites.

## Errores frecuentes

- Describir clusters solo con el algoritmo usado.
- Nombrar grupos a partir de una única variable.
- Ignorar clusters pequeños.
- Describir solo medias y ocultar la dispersión o el solapamiento.
- Usar una variable activa como si fuera validación externa.
- Confundir estabilidad frente a semillas con validez general.
- Interpretar una asociación externa como causalidad.
- Presentar etiquetas de cluster como clases naturales sin evidencia adicional.

## Resumen del capítulo

Interpretar clusters exige volver a los datos originales, caracterizar perfiles y reconocer incertidumbre. La etiqueta de cluster es una ayuda, no una conclusión completa.

## Ejercicios propuestos

1. Crea un perfil de clusters para `mtcars` usando otro subconjunto de variables.
2. Construye una tabla cluster por transmisión (`am`) y comenta si ayuda a interpretar los grupos.
3. Redacta tres nombres posibles para clusters de `mtcars` y justifícalos con medias.

## Funciones utilizadas

Las funciones principales empleadas en este tema son:

| Función | Para qué se usa | Uso básico |
|---|---|---|
| `kmeans()` | Obtener la partición que se quiere interpretar. | `kmeans(datos, centers = k, nstart = 25)` |
| `preparar_datos_distancias()` | Seleccionar y estandarizar las variables activas. | `preparar_datos_distancias(datos, variables)` |
| `tabla_resumen_clusters()` | Calcular medidas descriptivas por cluster y variable. | `tabla_resumen_clusters(datos, cluster, variables)` |
| `crear_heatmap_clusters()` | Mostrar las medias estandarizadas de los clusters. | `crear_heatmap_clusters(datos, cluster, variables)` |
| `crear_boxplots_clusters()` | Comparar las distribuciones de varias variables entre clusters. | `crear_boxplots_clusters(datos, cluster, variables)` |
| `tabla_composicion_clusters()` | Describir cada cluster mediante una variable externa. | `tabla_composicion_clusters(datos, cluster, variable)` |
| `evaluar_semillas_kmeans()` | Estudiar la sensibilidad de k-means a la inicialización. | `evaluar_semillas_kmeans(datos, k, semillas)` |
