# Interpretación de clusters

```{r}
#| label: setup
#| message: false
library(tidyverse)
library(knitr)
```

## Motivación aplicada

Obtener etiquetas de cluster es solo el primer paso. Si no sabemos qué caracteriza a cada grupo, el análisis no es comunicable.

::: {.callout-tip}
Nombrar clusters es una decisión interpretativa; debe estar respaldada por variables que realmente diferencien los grupos.
:::

## El clustering no termina con etiquetas

Una etiqueta como `cluster 1` no significa nada por sí sola. Hay que describir tamaño, perfil medio, dispersión interna, variables distintivas y relación con etiquetas externas si existen.

```{r}
set.seed(123)
vars_mtcars <- mtcars[, c("mpg", "disp", "hp", "wt", "qsec")]
X <- scale(vars_mtcars)
cl <- kmeans(X, centers = 3, nstart = 25)$cluster
kable(table(cl), col.names = c("Cluster", "Frecuencia"))
```

## Perfil medio de cada cluster

Las medias en variables originales son fáciles de comunicar.

```{r}
perfiles <- aggregate(vars_mtcars, by = list(cluster = cl), mean)
perfiles |>
  mutate(across(where(is.numeric), function(x) round(x, 2))) |>
  kable()
```

Si las variables tenían unidades distintas, las medias estandarizadas ayudan a comparar qué rasgos están por encima o por debajo de la media global.

```{r}
Z <- as.data.frame(scale(vars_mtcars))
Z$cluster <- factor(cl)
perfil_z <- aggregate(. ~ cluster, data = Z, mean)
perfil_z_redondeado <- perfil_z
perfil_z_redondeado[, -1] <- round(perfil_z_redondeado[, -1], 2)
kable(perfil_z_redondeado)
```

## Heatmap de medias estandarizadas

```{r}
mat <- as.matrix(perfil_z[, -1])
rownames(mat) <- paste("Cluster", perfil_z$cluster)
as_tibble(mat, rownames = "cluster") |>
  pivot_longer(-cluster, names_to = "variable", values_to = "media_estandarizada") |>
  ggplot(aes(variable, cluster, fill = media_estandarizada)) +
  geom_tile(color = "white") +
  scale_fill_gradient2(low = "#4575b4", mid = "white", high = "#d73027", midpoint = 0) +
  labs(
    title = "Perfil estandarizado por cluster",
    x = "Variable",
    y = "Cluster",
    fill = "Media z"
  ) +
  theme_minimal()
```

El gráfico resume qué variables diferencian los grupos. Debe leerse junto con tamaños y variabilidad interna.

## Boxplots por cluster

```{r}
mtcars_cluster <- vars_mtcars
mtcars_cluster$cluster <- factor(cl)
ggplot(mtcars_cluster, aes(cluster, mpg, fill = cluster)) +
  geom_boxplot(alpha = 0.8, show.legend = FALSE) +
  labs(title = "Distribución por cluster", x = "Cluster", y = "Millas por galón") +
  theme_minimal()
```

Los boxplots muestran si la diferencia entre perfiles medios es estable o si hay solapamiento.

## Comparación con etiquetas externas

Cuando existe una etiqueta externa, se puede cruzar con los clusters.

```{r}
kable(table(cluster = cl, transmision = factor(mtcars$am, labels = c("automatico", "manual"))))
kable(table(cluster = cl, cilindros = mtcars$cyl))
```

Esta tabla no valida automáticamente el clustering, pero ayuda a interpretar qué estructura conocida captura.

## Nombrar clusters

Un nombre útil debe ser breve y estar justificado. En `mtcars`, por ejemplo, podríamos hablar de coches ligeros y eficientes frente a coches pesados y potentes si las medias lo sostienen.

```{r}
aggregate(vars_mtcars, by = list(cluster = cl), mean) |>
  mutate(across(where(is.numeric), function(x) round(x, 2))) |>
  kable()
```

## Estabilidad e incertidumbre

Los clusters pueden cambiar con pequeñas modificaciones: otra semilla, otra selección de variables o una observación atípica. Una comprobación sencilla es repetir k-means con varias semillas y comparar tamaños o tablas cruzadas.

```{r}
set.seed(1)
res <- replicate(10, kmeans(X, centers = 3, nstart = 1)$tot.withinss)
tibble(ejecucion = seq_along(res), tot_withinss = round(res, 1)) |>
  kable()
```

## Mini-informe de clustering

Un informe mínimo debería incluir:

- pregunta aplicada;
- variables activas y motivo de escalado;
- distancia o algoritmo;
- criterio para elegir número de clusters;
- perfil de cada cluster;
- limitaciones y advertencias.

## Errores frecuentes

- Describir clusters solo con el algoritmo usado.
- Nombrar grupos a partir de una única variable.
- Ignorar clusters pequeños.
- Presentar etiquetas de cluster como clases naturales sin evidencia adicional.

## Resumen del capítulo

Interpretar clusters exige volver a los datos originales, caracterizar perfiles y reconocer incertidumbre. La etiqueta de cluster es una ayuda, no una conclusión completa.

## Ejercicios propuestos

1. Crea un perfil de clusters para `mtcars` usando otro subconjunto de variables.
2. Construye una tabla cluster por transmisión (`am`) y comenta si ayuda a interpretar los grupos.
3. Redacta tres nombres posibles para clusters de `mtcars` y justifícalos con medias.
