# Anﾃ｡lisis de componentes principales

```{r}
#| label: setup
#| message: false
library(tidyverse)
library(knitr)
```

## Motivaciﾃｳn intuitiva: los datos no llenan todo el espacio

Imaginemos imﾃ｡genes de dﾃｭgitos escritos a mano, como las del conjunto MNIST. Si cada imagen tiene $28 \times 28$ pﾃｭxeles, cada dﾃｭgito puede representarse como un punto con 784 variables. En principio, el espacio posible es enorme: cualquier combinaciﾃｳn de intensidades de pﾃｭxeles serﾃｭa un punto vﾃ｡lido.

Pero los dﾃｭgitos reales no ocupan uniformemente ese espacio. La mayorﾃｭa de combinaciones posibles de pﾃｭxeles no parecen nﾃｺmeros. Los dﾃｭgitos viven cerca de estructuras de dimensiﾃｳn mucho menor: formas con trazos, bucles, picos, inclinaciones, anchuras y curvaturas. Un `0` suele tener un bucle; un `1` suele ser estrecho; un `2` tiene una curva superior y una base; un `8` tiene dos bucles.

Reducir dimensiﾃｳn consiste en encontrar caracterﾃｭsticas mﾃ｡s informativas que las variables originales. En lugar de describir una imagen pﾃｭxel a pﾃｭxel, nos gustarﾃｭa resumirla mediante ejes que capturen patrones importantes de variaciﾃｳn: grosor, inclinaciﾃｳn, apertura, presencia de bucles o contraste entre zonas.

PCA hace una versiﾃｳn lineal de esta idea. No descubre bucles de forma semﾃ｡ntica como lo harﾃｭa una persona, pero construye nuevas variables que resumen las direcciones de mayor variabilidad de los datos.

::: {.callout-note}
PCA rota el sistema de coordenadas para ordenar direcciones de mﾃ｡xima variabilidad, pero no garantiza que esas direcciones sean las mﾃ｡s relevantes para cualquier pregunta aplicada.
:::

## Una imagen geomﾃｩtrica sencilla

Si una nube de puntos en dos dimensiones estﾃ｡ alargada, no ocupa todo el plano por igual. Hay una direcciﾃｳn principal donde varﾃｭa mucho y otra direcciﾃｳn perpendicular donde varﾃｭa poco. PCA busca esas direcciones.

```{r}
set.seed(123)
n <- 120
z1 <- rnorm(n, sd = 2.5)
z2 <- rnorm(n, sd = 0.35)
theta <- pi / 5
R <- matrix(c(cos(theta), -sin(theta), sin(theta), cos(theta)), nrow = 2)
X_sim <- cbind(z1, z2) %*% t(R)
colnames(X_sim) <- c("x1", "x2")

pca_sim <- prcomp(X_sim, center = TRUE, scale. = FALSE)
componentes_sim <- tibble(
  componente = c("PC1", "PC2"),
  x = c(pca_sim$rotation[1, 1] * 4, pca_sim$rotation[1, 2] * 2),
  y = c(pca_sim$rotation[2, 1] * 4, pca_sim$rotation[2, 2] * 2)
)

as_tibble(X_sim) |>
  ggplot(aes(x1, x2)) +
  geom_point(color = "gray40", alpha = 0.85) +
  geom_segment(
    data = componentes_sim,
    aes(x = 0, y = 0, xend = x, yend = y, color = componente),
    arrow = grid::arrow(length = grid::unit(0.18, "cm")),
    linewidth = 1.2,
    inherit.aes = FALSE
  ) +
  coord_equal() +
  labs(title = "Una nube alargada no llena el plano", x = "x1", y = "x2", color = "Componente") +
  theme_minimal()
```

La primera componente apunta en la direcciﾃｳn donde la nube se extiende mﾃ｡s. La segunda es perpendicular y recoge la variabilidad restante. Si proyectamos los puntos sobre la primera direcciﾃｳn, perdemos informaciﾃｳn, pero conservamos gran parte de la estructura.

## Quﾃｩ hace PCA

PCA construye componentes $Z_1, Z_2, \ldots, Z_p$ como combinaciones lineales de las variables originales:

$$
Z_m = a_{1m}X_1 + a_{2m}X_2 + \cdots + a_{pm}X_p.
$$

El vector $a_m=(a_{1m},\ldots,a_{pm})$ contiene las cargas de la componente $m$. Para evitar que la varianza crezca artificialmente solo por multiplicar coeficientes, se exige:

$$
\lVert a_m \rVert^2 = a_m^\top a_m = 1.
$$

La primera componente busca la direcciﾃｳn de mﾃ｡xima varianza:

$$
a_1 = \arg\max_{\lVert a \rVert = 1} Var(Xa).
$$

La segunda componente busca la mayor varianza posible entre las direcciones ortogonales a la primera. Y asﾃｭ sucesivamente.

## Centrado, escalado y matriz de covarianzas

PCA se aplica normalmente sobre datos centrados. Si $X$ es la matriz de datos, centramos cada variable restando su media. La matriz de covarianzas de los datos centrados es:

$$
S=\frac{1}{n-1}X^\top X.
$$

Si las variables tienen unidades distintas, PCA suele hacerse sobre variables estandarizadas. Esto equivale a usar la matriz de correlaciones en lugar de la matriz de covarianzas.

```{r}
X <- mtcars[, c("mpg", "disp", "hp", "drat", "wt", "qsec")]
kable(round(cov(X), 2), caption = "Matriz de covarianzas")
kable(round(cor(X), 2), caption = "Matriz de correlaciones")
```

La decisiﾃｳn entre covarianzas y correlaciones no es automﾃ｡tica. Usar covarianzas conserva las unidades originales; usar correlaciones da el mismo peso inicial a todas las variables estandarizadas.

## Varianza de una componente

Si una componente es $Z = Xa$, su varianza es:

$$
Var(Z)=Var(Xa)=a^\top S a.
$$

Por tanto, PCA busca direcciones unitarias $a$ que hagan grande $a^\top S a$. Las soluciones son los autovectores de $S$, y las varianzas explicadas son los autovalores asociados.

No necesitamos desarrollar aquﾃｭ toda la demostraciﾃｳn algebraica. La idea importante es esta: la matriz $S$ describe cﾃｳmo varﾃｭan conjuntamente las variables; sus autovectores seﾃｱalan direcciones especiales de variaciﾃｳn; sus autovalores miden cuﾃ｡nta varianza hay en esas direcciones.

```{r}
Xsc <- scale(X)
S <- cov(Xsc)
eig <- eigen(S)
tibble(componente = paste0("PC", seq_along(eig$values)), autovalor = round(eig$values, 3)) |>
  kable()
kable(round(eig$vectors, 3), caption = "Autovectores")
```

## Por quﾃｩ las componentes son ortogonales

Las componentes principales estﾃ｡n construidas para ser ortogonales entre sﾃｭ. Si $a_r$ y $a_s$ son dos vectores de carga asociados a autovalores distintos $\lambda_r$ y $\lambda_s$, entonces:

$$
S a_r = \lambda_r a_r,
$$

$$
S a_s = \lambda_s a_s.
$$

Como $S$ es simﾃｩtrica, se cumple que $a_s^\top S a_r = a_r^\top S a_s$. Sustituyendo:

$$
\lambda_r a_s^\top a_r = \lambda_s a_r^\top a_s.
$$

Como $a_s^\top a_r = a_r^\top a_s$, queda:

$$
(\lambda_r-\lambda_s)a_r^\top a_s=0.
$$

Si los autovalores son diferentes, $\lambda_r \neq \lambda_s$, entonces necesariamente:

$$
a_r^\top a_s=0.
$$

Es decir, las direcciones son ortogonales. Esta ortogonalidad significa que PCA evita repetir la misma direcciﾃｳn de variabilidad: cada componente aﾃｱade una direcciﾃｳn nueva, perpendicular a las anteriores.

::: {.callout-note}
Cuando hay autovalores iguales, la direcciﾃｳn exacta dentro del subespacio asociado puede no ser ﾃｺnica. En aplicaciones introductorias, lo importante es que el subespacio retenido sigue representando la misma variabilidad.
:::

## Varianza total y traza

La varianza total de un conjunto de variables centradas se define como la suma de las varianzas de las variables originales:

$$
Var_{total} = Var(X_1)+\cdots+Var(X_p).
$$

En la matriz de covarianzas, esas varianzas estﾃ｡n en la diagonal. Por tanto:

$$
Var_{total} = tr(S).
$$

La traza de una matriz cuadrada es la suma de su diagonal. En PCA, las componentes principales equivalen a rotar el sistema de coordenadas mediante una matriz ortogonal de cargas $A$. La matriz de covarianzas de las componentes es:

$$
S_Z = A^\top S A.
$$

Como $A$ es una rotaciﾃｳn ortogonal, no estira ni comprime el espacio; solo cambia los ejes. La varianza total se conserva:

$$
tr(S_Z)=tr(A^\top S A)=tr(S).
$$

Ademﾃ｡s, en los ejes principales, la matriz $S_Z$ queda diagonal y sus entradas diagonales son los autovalores:

$$
tr(S)=\lambda_1+\lambda_2+\cdots+\lambda_p.
$$

Por eso podemos hablar de proporciﾃｳn de varianza explicada por la componente $m$:

$$
\frac{\lambda_m}{\lambda_1+\cdots+\lambda_p}.
$$

```{r}
var_total_original <- sum(diag(S))
var_total_componentes <- sum(eig$values)
c(
  traza_covarianzas = var_total_original,
  suma_autovalores = var_total_componentes
) |>
  as.list() |>
  as_tibble() |>
  kable()
```

La igualdad numﾃｩrica confirma la idea: PCA redistribuye la misma varianza total entre ejes nuevos ordenados de mayor a menor importancia.

## PCA con `prcomp()`

En R, `prcomp()` calcula PCA de forma estable. Con `scale. = TRUE` usamos variables estandarizadas.

```{r}
pca_mtcars <- prcomp(X, center = TRUE, scale. = TRUE)
kable(summary(pca_mtcars)$importance, digits = 3)
kable(round(pca_mtcars$rotation, 3), caption = "Cargas")
```

Los elementos principales del resultado son:

- `rotation`: cargas o direcciones de las componentes;
- `x`: scores, coordenadas de los individuos;
- `sdev`: desviaciones tﾃｭpicas de las componentes;
- `sdev^2`: varianzas explicadas.

## Scores y loadings

Los **loadings** indican cﾃｳmo se construye cada componente a partir de las variables originales. Los **scores** son las coordenadas de cada individuo en el nuevo sistema.

Si $A$ es la matriz de cargas, los scores se obtienen como:

$$
Z = X A.
$$

En datos centrados y escalados, `prcomp()` aplica esa transformaciﾃｳn internamente.

```{r}
scores <- as.data.frame(pca_mtcars$x)
head(round(scores[, 1:2], 2)) |>
  kable()
```

## Varianza explicada y scree plot

```{r}
var_exp <- pca_mtcars$sdev^2 / sum(pca_mtcars$sdev^2)
tibble(
  componente = factor(paste0("PC", seq_along(var_exp)), levels = paste0("PC", seq_along(var_exp))),
  varianza = var_exp
) |>
  ggplot(aes(componente, varianza, group = 1)) +
  geom_col(fill = "#4c78a8", alpha = 0.8) +
  geom_line(color = "#222222") +
  geom_point(size = 2) +
  labs(title = "Varianza explicada", x = "Componente", y = "Proporciﾃｳn de varianza") +
  theme_minimal()
tibble(componente = paste0("PC", seq_along(var_exp)), acumulada = round(cumsum(var_exp), 3)) |>
  kable()
```

El nﾃｺmero de componentes no debe elegirse solo por una regla mecﾃ｡nica. Hay que combinar:

- proporciﾃｳn de varianza explicada;
- forma del scree plot;
- interpretabilidad de los ejes;
- objetivo posterior del anﾃ｡lisis;
- coste de perder informaciﾃｳn.

## Interpretaciﾃｳn de individuos

```{r}
scores |>
  mutate(transmision = factor(mtcars$am, labels = c("automatico", "manual"))) |>
  ggplot(aes(PC1, PC2, color = transmision)) +
  geom_point(size = 2, alpha = 0.85) +
  labs(title = "Individuos en el plano PCA", color = "Transmisiﾃｳn") +
  theme_minimal()
```

Los puntos cercanos tienen perfiles parecidos en las variables activas, siempre dentro de la calidad de representaciﾃｳn del plano mostrado. Si los dos primeros componentes explican poca varianza, las proximidades del plano pueden ser engaﾃｱosas.

## Interpretaciﾃｳn de variables

Las cargas indican quﾃｩ variables contribuyen a cada eje.

```{r}
load <- pca_mtcars$rotation[, 1:2]
as_tibble(load, rownames = "variable") |>
  ggplot(aes(PC1, PC2, label = variable)) +
  geom_hline(yintercept = 0, linetype = "dashed", color = "gray60") +
  geom_vline(xintercept = 0, linetype = "dashed", color = "gray60") +
  geom_segment(aes(x = 0, y = 0, xend = PC1, yend = PC2), arrow = grid::arrow(length = grid::unit(0.15, "cm"))) +
  geom_text(nudge_y = 0.05) +
  coord_equal(xlim = c(-1, 1), ylim = c(-1, 1)) +
  labs(title = "Cargas de variables") +
  theme_minimal()
```

Variables con flechas prﾃｳximas tienden a estar correlacionadas. Flechas opuestas sugieren asociaciﾃｳn negativa. Flechas casi perpendiculares sugieren asociaciﾃｳn lineal dﾃｩbil en el plano representado.

El signo de una componente es arbitrario: si multiplicamos todas sus cargas y scores por $-1$, la informaciﾃｳn no cambia. Por eso no debe interpretarse el signo de forma aislada, sino la oposiciﾃｳn entre variables y la posiciﾃｳn relativa de individuos.

## Biplot, contribuciones y cosﾂｲ

```{r}
biplot_scores <- scores |>
  mutate(transmision = factor(mtcars$am, labels = c("automatico", "manual")))
biplot_loadings <- as_tibble(load, rownames = "variable") |>
  mutate(PC1 = PC1 * max(abs(biplot_scores$PC1)), PC2 = PC2 * max(abs(biplot_scores$PC2)))

ggplot(biplot_scores, aes(PC1, PC2, color = transmision)) +
  geom_point(alpha = 0.65) +
  geom_segment(
    data = biplot_loadings,
    aes(x = 0, y = 0, xend = PC1, yend = PC2),
    inherit.aes = FALSE,
    arrow = grid::arrow(length = grid::unit(0.15, "cm")),
    color = "black"
  ) +
  geom_text(
    data = biplot_loadings,
    aes(PC1, PC2, label = variable),
    inherit.aes = FALSE,
    nudge_y = 0.2
  ) +
  labs(title = "Biplot PCA de mtcars", color = "Transmisiﾃｳn") +
  theme_minimal()
```

El cosﾂｲ mide calidad de representaciﾃｳn de un punto o variable en los ejes retenidos. Para una variable, un cosﾂｲ alto en el plano PC1-PC2 indica que la variable estﾃ｡ bien representada en ese plano.

```{r}
coord_var <- pca_mtcars$rotation[, 1:2]
cos2_var <- coord_var^2
kable(round(cos2_var, 3))
```

Las contribuciones indican cuﾃ｡nto aporta cada variable o individuo a la construcciﾃｳn de un eje. Una variable puede estar bien representada y, ademﾃ｡s, contribuir mucho a una componente; ambas ideas estﾃ｡n relacionadas, pero no son idﾃｩnticas.

## PCA sobre covarianzas frente a correlaciones

Veamos `mtcars`. Las variables tienen escalas diferentes, asﾃｭ que el PCA sin escalar queda dominado por variables con mayor varianza.

```{r}
pca_us_cov <- prcomp(X, center = TRUE, scale. = FALSE)
pca_us_cor <- prcomp(X, center = TRUE, scale. = TRUE)

tibble(
  componente = colnames(summary(pca_us_cov)$importance),
  covarianzas = round(summary(pca_us_cov)$importance[2, ], 3),
  correlaciones = round(summary(pca_us_cor)$importance[2, ], 3)
) |>
  kable(caption = "Varianza explicada")
tibble(
  variable = names(pca_us_cov$rotation[, 1]),
  covarianzas = round(pca_us_cov$rotation[, 1], 3),
  correlaciones = round(pca_us_cor$rotation[, 1], 3)
) |>
  kable(caption = "Cargas de PC1")
```

La diferencia no es un error de R: responde a dos preguntas distintas. Sin escalar, las variables con mayor dispersiﾃｳn en sus unidades originales tienen mﾃ｡s influencia. Con escalado, todas parten con varianza 1.

## PCA como reducciﾃｳn de dimensiﾃｳn

Si retenemos solo las primeras $q$ componentes, con $q < p$, aproximamos los datos mediante:

$$
X \approx Z_q A_q^\top.
$$

Esta aproximaciﾃｳn conserva la parte de la variabilidad asociada a los mayores autovalores y descarta direcciones de menor varianza. En contextos como imﾃ｡genes, esto puede verse como una compresiﾃｳn lineal: no guardamos todos los pﾃｭxeles, sino unas pocas coordenadas que resumen patrones dominantes.

```{r}
X_mtcars_scaled <- scale(X)
pca_mtcars_full <- prcomp(X_mtcars_scaled, center = FALSE, scale. = FALSE)
X_aprox_2 <- pca_mtcars_full$x[, 1:2] %*% t(pca_mtcars_full$rotation[, 1:2])
error_medio <- mean((X_mtcars_scaled - X_aprox_2)^2)
tibble(error_medio = round(error_medio, 4)) |>
  kable()
```

El error de reconstrucciﾃｳn baja al retener mﾃ｡s componentes, pero la representaciﾃｳn se vuelve menos simple.

## PCA como preprocesamiento

PCA puede usarse antes de clustering o clasificaciﾃｳn para reducir ruido y colinealidad. Esa reducciﾃｳn tambiﾃｩn puede eliminar informaciﾃｳn relevante, por lo que debe justificarse.

```{r}
set.seed(123)
cl_pca <- kmeans(pca_mtcars$x[, 1:2], centers = 3, nstart = 25)
kable(table(cluster = cl_pca$cluster, transmision = factor(mtcars$am, labels = c("automatico", "manual"))))
```

Aquﾃｭ usamos solo dos componentes. En `mtcars` puede ayudar a construir grupos de coches, pero las direcciones de mﾃ｡xima varianza no tienen por quﾃｩ coincidir con las direcciones que separan mejor una etiqueta externa como `am`.

## Limitaciones

PCA tiene varias limitaciones:

- es lineal;
- estﾃ｡ pensado para variables numﾃｩricas;
- maximiza varianza, no separaciﾃｳn de grupos ni capacidad predictiva;
- puede ser sensible a outliers;
- las componentes pueden ser difﾃｭciles de interpretar;
- una dimensiﾃｳn de baja varianza puede ser importante para una pregunta concreta;
- los ejes cambian si cambiamos escalado, variables activas o poblaciﾃｳn analizada.

::: {.callout-warning}
Que una componente explique mucha varianza no implica que sea causal, estable ni sustantivamente importante.
:::

## Errores frecuentes

- Aplicar PCA sin centrar los datos.
- No escalar variables con unidades muy diferentes.
- Interpretar el plano PC1-PC2 sin revisar varianza explicada.
- Creer que las componentes tienen interpretaciﾃｳn ﾃｺnica y objetiva.
- Confundir PCA con anﾃ｡lisis factorial latente.
- Usar PCA para separar clases y olvidar que PCA no usa la etiqueta.
- Interpretar el signo de una componente como si fuera absoluto.

## Resumen del capﾃｭtulo

PCA parte de una idea geomﾃｩtrica: los datos suelen vivir cerca de estructuras de menor dimensiﾃｳn que el espacio original. Construye componentes como combinaciones lineales ortogonales que ordenan la varianza. La varianza total se conserva porque PCA rota los ejes y la varianza total es la traza de la matriz de covarianzas. Interpretar PCA exige revisar escalado, varianza explicada, cargas, scores, cosﾂｲ y el objetivo aplicado.

## Ejercicios propuestos

1. Aplica PCA a `mtcars` con escalado y comenta los dos primeros componentes.
2. Compara PCA de `mtcars` con y sin escalado usando diferentes subconjuntos de variables.
3. Explica por quﾃｩ una variable con mucha varianza puede dominar un PCA sin estandarizar.
4. Simula una nube alargada en dos dimensiones y dibuja sus componentes principales.
5. Verifica en `mtcars` que la suma de autovalores coincide con la traza de la matriz de covarianzas.
6. Explica por quﾃｩ PCA no tiene por quﾃｩ encontrar la direcciﾃｳn que mejor separa coches automﾃ｡ticos y manuales.
