# Análisis de correspondencias simple

```{r}
#| label: setup
#| message: false
library(tidyverse)
library(knitr)
```

## Motivación aplicada

Cuando tenemos dos variables categóricas, una tabla de contingencia muestra cuántos individuos aparecen en cada combinación. Por ejemplo, en `Titanic` podemos cruzar clase del pasajero y supervivencia.

Una tabla puede leerse directamente, pero cuando hay muchas filas o columnas cuesta ver qué categorías se asocian. El análisis de correspondencias simple, CA, transforma la tabla en un mapa factorial donde filas y columnas se representan como puntos.

::: {.callout-warning}
El análisis de correspondencias representa desviaciones respecto a la independencia, no relaciones causales ni frecuencias brutas.
:::

## De una tabla a una pregunta geométrica

Supongamos una tabla de contingencia $N=(n_{ij})$ con $I$ filas y $J$ columnas. El total de la tabla es:

$$
n = \sum_{i=1}^{I}\sum_{j=1}^{J} n_{ij}.
$$

La matriz de frecuencias relativas es:

$$
P = \frac{1}{n}N.
$$

La masa de la fila $i$ es:

$$
r_i = \sum_{j=1}^{J} p_{ij},
$$

y la masa de la columna $j$ es:

$$
c_j = \sum_{i=1}^{I} p_{ij}.
$$

Las masas son pesos. Una fila con mucha frecuencia total tiene más peso en la geometría que una fila rara.

## Tabla de contingencia

Usamos `Titanic` para estudiar asociación entre clase y supervivencia.

```{r}
titanic <- as.data.frame(Titanic)
tab <- xtabs(Freq ~ Class + Survived, data = titanic)
kable(tab)
kable(round(prop.table(tab), 3))
```

La tabla absoluta permite ver tamaños. La tabla relativa permite leer proporciones sobre el total.

## Independencia

Dos variables categóricas son independientes si la probabilidad conjunta se factoriza como producto de marginales:

$$
p_{ij}=r_i c_j.
$$

Bajo independencia, el valor esperado de la celda $(i,j)$ es:

$$
e_{ij}=\frac{n_{i+}n_{+j}}{n}.
$$

En CA, lo importante no son solo las frecuencias observadas, sino cuánto se apartan de lo que esperaríamos bajo independencia.

```{r}
chi <- chisq.test(tab)
chi
kable(round(chi$expected, 1))
```

## Residuos $\chi^2$

Los residuos estandarizados comparan observado y esperado:

$$
res_{ij}=\frac{n_{ij}-e_{ij}}{\sqrt{e_{ij}}}.
$$

Residuos positivos indican más casos de los esperados bajo independencia; residuos negativos indican menos.

```{r}
kable(round(chi$residuals, 2))
```

Estos residuos son una primera lectura local de la asociación. CA construye una representación global de esas desviaciones.

## Perfiles fila y columna

El perfil fila de la fila $i$ es la distribución condicional sobre columnas:

$$
f_{ij}=\frac{p_{ij}}{r_i}.
$$

El perfil columna de la columna $j$ es:

$$
g_{ij}=\frac{p_{ij}}{c_j}.
$$

```{r}
perfiles_fila <- prop.table(tab, 1)
perfiles_col <- prop.table(tab, 2)
masas_fila <- prop.table(rowSums(tab))
masas_col <- prop.table(colSums(tab))

kable(round(perfiles_fila, 3), caption = "Perfiles fila")
kable(round(perfiles_col, 3), caption = "Perfiles columna")
tibble(fila = names(masas_fila), masa = round(as.numeric(masas_fila), 3)) |>
  kable(caption = "Masas fila")
tibble(columna = names(masas_col), masa = round(as.numeric(masas_col), 3)) |>
  kable(caption = "Masas columna")
```

Las filas se comparan por sus perfiles, no por sus frecuencias absolutas. Dos filas son parecidas si distribuyen sus frecuencias entre columnas de forma parecida.

## Distancia $\chi^2$ entre perfiles

La distancia $\chi^2$ entre dos perfiles fila $i$ e $i'$ es:

$$
d^2(i,i')=
\sum_{j=1}^{J}\frac{1}{c_j}
\left(
\frac{p_{ij}}{r_i}
-
\frac{p_{i'j}}{r_{i'}}
\right)^2.
$$

Las columnas con masa pequeña pesan más porque diferencias en categorías raras son más informativas geométricamente. Esto también implica una advertencia: categorías raras pueden generar puntos extremos.

Para columnas se define una distancia análoga ponderando por masas fila:

$$
d^2(j,j')=
\sum_{i=1}^{I}\frac{1}{r_i}
\left(
\frac{p_{ij}}{c_j}
-
\frac{p_{ij'}}{c_{j'}}
\right)^2.
$$

```{r}
P <- tab / sum(tab)
r <- rowSums(P)
c <- colSums(P)
perfil_f <- sweep(P, 1, r, "/")

chi2_dist_rows <- function(profiles, masses_col) {
  D <- matrix(0, nrow(profiles), nrow(profiles), dimnames = list(rownames(profiles), rownames(profiles)))
  for (i in seq_len(nrow(profiles))) {
    for (h in seq_len(nrow(profiles))) {
      D[i, h] <- sqrt(sum((profiles[i, ] - profiles[h, ])^2 / masses_col))
    }
  }
  D
}

kable(round(chi2_dist_rows(perfil_f, c), 3))
```

La distancia entre clases no compara cuántos pasajeros había en cada clase, sino cómo se distribuyó la supervivencia dentro de cada clase.

## Inercia total

La inercia total de CA mide desviación global respecto a independencia. Está relacionada con el estadístico $\chi^2$:

$$
Inercia = \sum_{i=1}^{I}\sum_{j=1}^{J}
\frac{(p_{ij}-r_ic_j)^2}{r_ic_j}
=\frac{\chi^2}{n}.
$$

```{r}
inercia_total <- as.numeric(chi$statistic) / sum(tab)
inercia_total
```

Si la tabla está muy cerca de independencia, la inercia será pequeña y el mapa tendrá poca estructura que representar.

## Matriz de residuos estandarizados

CA aplica una descomposición en valores singulares a la matriz de desviaciones estandarizadas:

$$
S = D_r^{-1/2}(P-rc^\top)D_c^{-1/2},
$$

donde $D_r$ y $D_c$ son matrices diagonales con masas fila y columna. Esta matriz contiene desviaciones respecto a independencia expresadas en la geometría $\chi^2$.

```{r}
Dr_inv_sqrt <- diag(1 / sqrt(r))
Dc_inv_sqrt <- diag(1 / sqrt(c))
S <- Dr_inv_sqrt %*% (P - r %*% t(c)) %*% Dc_inv_sqrt
kable(round(S, 4))
```

La descomposición:

$$
S = UDV^\top
$$

produce dimensiones factoriales. Los valores singulares al cuadrado son inercias principales:

$$
\lambda_m = d_m^2.
$$

## Coordenadas principales

Las coordenadas principales de filas son:

$$
F = D_r^{-1/2}UD.
$$

Las coordenadas principales de columnas son:

$$
G = D_c^{-1/2}VD.
$$

```{r}
sv <- svd(S)
row_coord <- diag(1 / sqrt(r)) %*% sv$u %*% diag(sv$d)
col_coord <- diag(1 / sqrt(c)) %*% sv$v %*% diag(sv$d)
rownames(row_coord) <- rownames(tab)
rownames(col_coord) <- colnames(tab)
colnames(row_coord) <- paste0("Dim", seq_len(ncol(row_coord)))
colnames(col_coord) <- paste0("Dim", seq_len(ncol(col_coord)))

tibble(dimension = paste0("Dim", seq_along(sv$d)), inercia = round(sv$d^2, 5)) |>
  kable()
kable(round(row_coord[, 1, drop = FALSE], 3), caption = "Coordenadas fila")
kable(round(col_coord[, 1, drop = FALSE], 3), caption = "Coordenadas columna")
```

Con dos columnas solo hay una dimensión no trivial, porque el rango máximo es $\min(I-1,J-1)$.

## Ejemplo con dos dimensiones

Para visualizar dos dimensiones, usamos una tabla más rica: clase por combinación de sexo y supervivencia.

```{r}
tab2 <- xtabs(Freq ~ Class + interaction(Sex, Survived), data = titanic)
kable(tab2)
```

```{r}
ca_manual <- function(tabla) {
  P <- tabla / sum(tabla)
  r <- rowSums(P)
  c <- colSums(P)
  S <- diag(1 / sqrt(r)) %*% (P - r %*% t(c)) %*% diag(1 / sqrt(c))
  sv <- svd(S)
  nf <- min(nrow(tabla) - 1, ncol(tabla) - 1)
  row_coord <- diag(1 / sqrt(r)) %*% sv$u[, seq_len(nf), drop = FALSE] %*% diag(sv$d[seq_len(nf)], nf)
  col_coord <- diag(1 / sqrt(c)) %*% sv$v[, seq_len(nf), drop = FALSE] %*% diag(sv$d[seq_len(nf)], nf)
  rownames(row_coord) <- rownames(tabla)
  rownames(col_coord) <- colnames(tabla)
  list(P = P, r = r, c = c, d = sv$d[seq_len(nf)], row = row_coord, col = col_coord)
}

ca2 <- ca_manual(tab2)
tibble(dimension = paste0("Dim", seq_along(ca2$d)), proporcion = round(ca2$d^2 / sum(ca2$d^2), 3)) |>
  kable()
```

```{r}
bind_rows(
  as_tibble(ca2$row[, 1:2], rownames = "categoria") |> mutate(tipo = "Fila"),
  as_tibble(ca2$col[, 1:2], rownames = "categoria") |> mutate(tipo = "Columna")
) |>
  set_names(c("categoria", "Dim1", "Dim2", "tipo")) |>
  ggplot(aes(Dim1, Dim2, color = tipo, shape = tipo, label = categoria)) +
  geom_hline(yintercept = 0, linetype = "dashed", color = "gray60") +
  geom_vline(xintercept = 0, linetype = "dashed", color = "gray60") +
  geom_point(size = 3) +
  geom_text(nudge_y = 0.03, size = 3) +
  labs(title = "Mapa CA aproximado", x = "Dimensión 1", y = "Dimensión 2", color = "", shape = "") +
  theme_minimal()
```

El mapa debe leerse como representación de asociaciones. Una clase cercana a una categoría columna sugiere asociación relativa, no necesariamente frecuencia absoluta alta.

## Contribuciones

La contribución de una fila $i$ a la dimensión $m$ mide cuánto participa en la construcción de ese eje:

$$
ctr_{im}=\frac{r_i f_{im}^2}{\lambda_m}.
$$

Para columnas:

$$
ctr_{jm}=\frac{c_j g_{jm}^2}{\lambda_m}.
$$

```{r}
lambda2 <- ca2$d^2
ctr_rows <- sweep(ca2$row^2, 2, lambda2, "/") * as.numeric(ca2$r)
ctr_cols <- sweep(ca2$col^2, 2, lambda2, "/") * as.numeric(ca2$c)
rownames(ctr_rows) <- rownames(tab2)
rownames(ctr_cols) <- colnames(tab2)
kable(round(ctr_rows, 3), caption = "Contribuciones de filas")
kable(round(ctr_cols, 3), caption = "Contribuciones de columnas")
```

Una categoría con alta contribución ayuda a definir la dimensión. Una categoría con baja contribución no debería protagonizar la interpretación del eje.

## Cos² o calidad de representación

El cos² mide qué proporción de la distancia de un punto al origen queda representada en una dimensión o conjunto de dimensiones. Para una fila:

$$
cos^2_{im}=\frac{f_{im}^2}{\sum_{h} f_{ih}^2}.
$$

```{r}
cos2_rows <- ca2$row^2 / rowSums(ca2$row^2)
cos2_cols <- ca2$col^2 / rowSums(ca2$col^2)
kable(round(cos2_rows, 3), caption = "Cos² de filas")
kable(round(cos2_cols, 3), caption = "Cos² de columnas")
```

Un punto puede estar visualmente lejos, pero si está mal representado en el plano mostrado, conviene no interpretarlo demasiado.

## CA con FactoMineR si está disponible

```{r}
ca <- FactoMineR::CA(tab2, graph = FALSE)
kable(ca$eig, digits = 3)
kable(ca$row$coord, digits = 3, caption = "Coordenadas fila")
kable(ca$col$coord, digits = 3, caption = "Coordenadas columna")
```

## Interpretación correcta de proximidades

Al interpretar un mapa CA:

- proximidad entre una fila y una columna sugiere asociación relativa;
- proximidad entre filas significa perfiles columna parecidos;
- proximidad entre columnas significa perfiles fila parecidos;
- el origen representa comportamiento medio;
- puntos alejados del origen se apartan más de la independencia;
- masas, contribuciones y cos² deben acompañar siempre la lectura visual.

La proximidad entre categorías de la misma variable debe interpretarse con cautela. Lo central es cómo filas y columnas se asocian a las dimensiones y qué calidad tiene la representación.

## Categorías raras y puntos extremos

Categorías con masa baja pueden aparecer muy alejadas y dominar visualmente el mapa. Antes de interpretar un punto extremo hay que revisar:

- su frecuencia;
- su contribución;
- su cos²;
- si responde a una estructura estable o a un recuento pequeño.

## Errores frecuentes

- Interpretar el mapa como si mostrara frecuencias absolutas.
- Confundir asociación con causalidad.
- Ignorar masas, contribuciones y cos².
- Dar importancia a categorías raras sin comprobar su peso.
- Leer distancias entre puntos mal representados.
- Olvidar que CA representa desviaciones respecto a independencia.

## Resumen del capítulo

CA convierte una tabla de contingencia en un mapa de perfiles. Parte de la independencia, mide desviaciones mediante la distancia $\chi^2$ y descompone la inercia en dimensiones factoriales. Su interpretación se basa en perfiles, masas, inercia, contribuciones, cos² y cautela ante categorías raras.

## Ejercicios propuestos

1. Analiza la tabla `Sex` por `Survived` en `Titanic`.
2. Calcula residuos $\chi^2$ para `Class` por `Survived` e interpreta las celdas más extremas.
3. Explica por qué una categoría rara puede quedar lejos del origen.
4. Calcula masas fila y columna para una tabla de contingencia propia.
5. Interpreta contribuciones y cos² en la tabla `Class` por `Sex:Survived`.
