# Análisis de correspondencias múltiples

```{r}
#| label: setup
#| message: false
library(tidyverse)
library(knitr)
```

## Motivación aplicada

CA estudia la asociación entre dos variables categóricas. Pero muchos problemas aplicados tienen más de dos: clase, sexo, edad, supervivencia, país, tipo de producto, nivel educativo, respuesta a varias preguntas, etc.

El análisis de correspondencias múltiples, MCA, extiende la lógica de CA a individuos descritos por varias variables categóricas. En lugar de estudiar una única tabla de contingencia, representa perfiles categóricos completos.

::: {.callout-note}
MCA permite segmentar individuos descritos por variables categóricas sin reducirlos a una única etiqueta.
:::

## De CA a MCA

En CA partíamos de una tabla de contingencia. En MCA partimos de una tabla de individuos por variables categóricas. La transformamos en una tabla indicadora completa, también llamada matriz disyuntiva completa.

Si tenemos $Q$ variables categóricas y en total $K$ modalidades, la tabla indicadora $G$ tiene:

- una fila por individuo;
- una columna por modalidad;
- valor 1 si el individuo tiene esa modalidad;
- valor 0 en caso contrario.

Cada fila de $G$ suma $Q$, porque cada individuo pertenece a una modalidad de cada variable.

## Titanic expandido

`Titanic` está agregado. Para MCA necesitamos individuos, así que expandimos cada fila según su frecuencia.

```{r}
titanic_ag <- as.data.frame(Titanic)
titanic_ind <- titanic_ag[rep(seq_len(nrow(titanic_ag)), titanic_ag$Freq), c("Class", "Sex", "Age", "Survived")]
rownames(titanic_ind) <- NULL
head(titanic_ind) |>
  kable()
tibble(individuos = nrow(titanic_ind), variables = ncol(titanic_ind)) |>
  kable()
```

Cada fila representa una persona del Titanic descrita por cuatro variables categóricas.

## Tabla indicadora completa

Construimos una matriz indicadora con una columna por modalidad.

```{r}
make_indicator <- function(df) {
  bloques <- lapply(names(df), function(v) {
    mm <- model.matrix(~ x - 1, data = data.frame(x = df[[v]]))
    colnames(mm) <- paste(v, levels(df[[v]]), sep = "_")
    mm
  })
  do.call(cbind, bloques)
}

G <- make_indicator(titanic_ind)
G <- G[, colSums(G) > 0]
dim(G)
tibble(filas = nrow(G), columnas = ncol(G)) |>
  kable()
head(G) |>
  kable()
tibble(individuo = 1:6, suma_fila = rowSums(G)[1:6]) |>
  kable()
```

Si hay $Q=4$ variables, cada fila suma 4. Esta propiedad distingue la tabla indicadora de una matriz de variables numéricas ordinaria.

## MCA como CA de la tabla indicadora

MCA puede entenderse como un CA aplicado a la tabla indicadora completa. La matriz de frecuencias relativas es:

$$
P = \frac{1}{nQ}G.
$$

La masa de cada individuo es:

$$
r_i=\frac{1}{n}.
$$

La masa de una modalidad $k$ es:

$$
c_k=\frac{n_k}{nQ},
$$

donde $n_k$ es el número de individuos que tienen esa modalidad.

La distancia entre individuos es una distancia $\chi^2$ sobre perfiles categóricos. Dos individuos son cercanos si comparten modalidades o si sus diferencias se producen en modalidades frecuentes. Diferir en una modalidad rara puede tener más peso.

## Inercia en MCA

La inercia total de MCA depende del número total de modalidades y del número de variables. Para una tabla indicadora completa con $K$ modalidades y $Q$ variables:

$$
I_{total} = \frac{K}{Q} - 1.
$$

Esta inercia suele estar distribuida en muchas dimensiones, por lo que los porcentajes explicados por las primeras dimensiones pueden parecer bajos comparados con PCA.

```{r}
n <- nrow(G)
Q <- ncol(titanic_ind)
K <- ncol(G)
inercia_mca_teorica <- K / Q - 1
tibble(n = n, Q = Q, K = K, inercia_total = inercia_mca_teorica) |>
  kable()
```

Esta es una razón por la que MCA requiere cautela al interpretar porcentajes de inercia.

## Descomposición manual

Aplicamos la misma lógica de CA sobre $G$.

```{r}
mca_manual <- function(G, Q) {
  P <- G / (nrow(G) * Q)
  r <- rowSums(P)
  c <- colSums(P)
  S <- diag(1 / sqrt(r)) %*% (P - r %*% t(c)) %*% diag(1 / sqrt(c))
  sv <- svd(S)
  nf <- min(nrow(G) - 1, ncol(G) - 1)
  row_coord <- diag(1 / sqrt(r)) %*% sv$u[, seq_len(nf), drop = FALSE] %*% diag(sv$d[seq_len(nf)], nf)
  col_coord <- diag(1 / sqrt(c)) %*% sv$v[, seq_len(nf), drop = FALSE] %*% diag(sv$d[seq_len(nf)], nf)
  rownames(row_coord) <- rownames(G)
  rownames(col_coord) <- colnames(G)
  colnames(row_coord) <- paste0("Dim", seq_len(nf))
  colnames(col_coord) <- paste0("Dim", seq_len(nf))
  list(P = P, r = r, c = c, d = sv$d[seq_len(nf)], row = row_coord, col = col_coord)
}

mca_base <- mca_manual(G, Q)
tibble(
  dimension = paste0("Dim", 1:6),
  inercia = round(mca_base$d[1:6]^2, 4),
  proporcion = round((mca_base$d[1:6]^2) / sum(mca_base$d^2), 3)
) |>
  kable()
```

Los autovalores son inercias principales. La proporción explicada por cada dimensión debe leerse con el contexto de MCA.

## Corrección de Benzécri como referencia

En MCA, los porcentajes de inercia brutos pueden subestimar la importancia de las primeras dimensiones. Una corrección clásica es la de Benzécri, que ajusta autovalores mayores que $1/Q$:

$$
\lambda_m^* =
\left(\frac{Q}{Q-1}\right)^2
\left(\lambda_m-\frac{1}{Q}\right)^2
\quad \text{si } \lambda_m > \frac{1}{Q}.
$$

No es obligatorio usarla siempre, pero ayuda a recordar que la inercia en MCA no se interpreta igual que en PCA.

```{r}
lambda <- mca_base$d^2
lambda_benz <- ifelse(lambda > 1 / Q, (Q / (Q - 1))^2 * (lambda - 1 / Q)^2, 0)
tibble(dimension = paste0("Dim", 1:6), proporcion_benzecri = round(lambda_benz[1:6] / sum(lambda_benz), 3)) |>
  kable()
```

## Individuos en el mapa

```{r}
coords <- as.data.frame(mca_base$row[, 1:2])
coords |>
  mutate(Survived = titanic_ind$Survived) |>
  ggplot(aes(Dim1, Dim2, color = Survived)) +
  geom_point(size = 1.4, alpha = 0.35) +
  labs(title = "Individuos de Titanic en MCA", x = "Dimensión 1", y = "Dimensión 2", color = "Supervivencia") +
  theme_minimal()
```

Cada punto es un individuo. Muchos individuos comparten el mismo perfil categórico, por lo que pueden superponerse.

## Categorías en el mapa

Las coordenadas de modalidades permiten interpretar dimensiones. Modalidades próximas tienden a aparecer en perfiles parecidos.

```{r}
cat_coord <- mca_base$col[, 1:2]
as_tibble(cat_coord, rownames = "modalidad") |>
  ggplot(aes(Dim1, Dim2, label = modalidad)) +
  geom_hline(yintercept = 0, linetype = "dashed", color = "gray60") +
  geom_vline(xintercept = 0, linetype = "dashed", color = "gray60") +
  geom_point(shape = 17, size = 3, color = "#d73027") +
  geom_text(nudge_y = 0.03, size = 3) +
  labs(title = "Modalidades en MCA", x = "Dimensión 1", y = "Dimensión 2") +
  theme_minimal()
```

El origen representa el perfil medio. Modalidades alejadas del origen se apartan más del comportamiento medio, pero pueden estar influidas por masas pequeñas.

## Contribuciones de modalidades

La contribución de una modalidad $k$ a una dimensión $m$ es:

$$
ctr_{km}=\frac{c_k g_{km}^2}{\lambda_m}.
$$

```{r}
lambda <- mca_base$d^2
ctr_cat <- sweep(mca_base$col^2, 2, lambda, "/") * as.numeric(mca_base$c)
rownames(ctr_cat) <- colnames(G)
kable(round(ctr_cat[, 1:2], 3))
```

Para interpretar un eje, conviene mirar las modalidades que más contribuyen, no solo las que están visualmente lejos.

```{r}
tibble(modalidad = names(ctr_cat[, 1]), contribucion = round(ctr_cat[, 1], 3)) |>
  arrange(desc(contribucion)) |>
  slice_head(n = 8) |>
  kable(caption = "Dimensión 1")
tibble(modalidad = names(ctr_cat[, 2]), contribucion = round(ctr_cat[, 2], 3)) |>
  arrange(desc(contribucion)) |>
  slice_head(n = 8) |>
  kable(caption = "Dimensión 2")
```

## Cos² de modalidades

El cos² mide calidad de representación:

$$
cos^2_{km}=\frac{g_{km}^2}{\sum_h g_{kh}^2}.
$$

```{r}
cos2_cat <- mca_base$col^2 / rowSums(mca_base$col^2)
kable(round(cos2_cat[, 1:2], 3))
```

Una modalidad con bajo cos² en el plano Dim1-Dim2 no debe interpretarse demasiado en ese plano.

## Tabla de Burt

La tabla de Burt cruza todas las modalidades con todas las modalidades:

$$
B = G^\top G.
$$

Contiene en sus bloques las tablas de contingencia entre pares de variables. En la diagonal aparecen frecuencias de modalidades.

```{r}
B <- t(G) %*% G
kable(B[1:6, 1:6])
```

MCA puede formularse a partir de la tabla indicadora o de la tabla de Burt. La tabla indicadora conserva la conexión directa con individuos; Burt enfatiza asociaciones entre modalidades.

## Variables activas y suplementarias

Podemos usar todas las variables como activas o reservar una como suplementaria. Por ejemplo, `Survived` puede proyectarse para interpretar perfiles sin construir los ejes directamente.

```{r}
activas <- titanic_ind[, c("Class", "Sex", "Age")]
G_act <- make_indicator(activas)
mca_act <- mca_manual(G_act, Q = ncol(activas))
coords_act <- as.data.frame(mca_act$row[, 1:2])
coords_act |>
  mutate(Survived = titanic_ind$Survived) |>
  ggplot(aes(Dim1, Dim2, color = Survived)) +
  geom_point(size = 1.4, alpha = 0.35) +
  labs(title = "MCA con Survived suplementaria", x = "Dimensión 1", y = "Dimensión 2", color = "Supervivencia") +
  theme_minimal()
```

Aquí `Survived` no construye el mapa, pero ayuda a leer si los perfiles de clase, sexo y edad se asocian con supervivencia.

## MCA con FactoMineR si está disponible

```{r}
mca <- FactoMineR::MCA(titanic_ind, graph = FALSE, ncp = 5)
kable(mca$eig[1:5, ], digits = 3)
kable(mca$var$contrib[, 1:2], digits = 3)
```

## Clustering sobre coordenadas MCA

Las coordenadas factoriales pueden alimentar un clustering de perfiles categóricos. Es frecuente usar varias dimensiones, no solo las dos del mapa.

```{r}
set.seed(123)
cl <- kmeans(mca_base$row[, 1:3], centers = 3, nstart = 25)$cluster
kable(table(cluster = cl, supervivencia = titanic_ind$Survived))
kable(table(cluster = cl, clase = titanic_ind$Class))
```

## Caracterización de perfiles

Una caracterización útil cruza clusters con variables originales. Así evitamos interpretar solo coordenadas abstractas.

```{r}
kable(round(prop.table(table(cl, titanic_ind$Sex), 1), 3))
kable(round(prop.table(table(cl, titanic_ind$Age), 1), 3))
kable(round(prop.table(table(cl, titanic_ind$Class), 1), 3))
```

Nombrar clusters a partir de MCA exige volver a las categorías originales.

## Interpretación de dimensiones

Para interpretar una dimensión de MCA:

- mirar modalidades con alta contribución;
- revisar cos² de esas modalidades;
- observar oposición de modalidades en los lados del eje;
- comprobar masas para evitar sobreinterpretar categorías raras;
- volver a tablas cruzadas para confirmar la lectura.

Un eje no se nombra por una sola modalidad llamativa, sino por el conjunto de modalidades que lo construyen.

## Limitaciones

MCA puede verse afectado por categorías raras, variables con muchas modalidades y asociaciones dominadas por una variable muy fuerte. Además, las dimensiones pueden ser menos intuitivas que en PCA.

Limitaciones importantes:

- porcentajes de inercia brutos pueden parecer bajos;
- categorías raras pueden quedar lejos del origen;
- variables con muchas modalidades pueden influir mucho;
- individuos con el mismo perfil se superponen;
- la interpretación depende de variables activas;
- los mapas no sustituyen tablas cruzadas.

## Errores frecuentes

- Usar datos agregados como si fueran individuos sin ponderar frecuencias.
- Interpretar categorías raras solo por estar lejos.
- Ignorar qué variables fueron activas.
- Nombrar perfiles sin volver a tablas cruzadas.
- Leer proximidades en planos con baja calidad de representación.
- Interpretar MCA como causalidad entre categorías.

## Resumen del capítulo

MCA representa individuos descritos por varias variables categóricas. Puede entenderse como CA de la tabla indicadora completa. Su interpretación usa la misma familia de ideas que CA: masas, distancia $\chi^2$, inercia, contribuciones, cos² y cautela ante categorías raras. Es una herramienta útil para explorar perfiles categóricos y preparar clustering sobre coordenadas factoriales.

## Ejercicios propuestos

1. Repite el análisis usando `Survived` como variable suplementaria.
2. Calcula proporciones por cluster para `Class`, `Sex` y `Age`.
3. Explica la diferencia entre tabla indicadora y tabla de Burt.
4. Identifica las modalidades que más contribuyen a la primera dimensión.
5. Compara el mapa de individuos con el mapa de modalidades.
6. Explica por qué la inercia en MCA suele repartirse en más dimensiones que en PCA.
