# Análisis discriminante

```{r}
#| label: setup
#| message: false
library(tidyverse)
library(knitr)
library(MASS)
```

## Motivación aplicada

En `iris`, la especie es conocida. La pregunta ya no es si existen grupos, sino si podemos clasificar nuevas flores a partir de sus medidas.

::: {.callout-warning}
En clasificación supervisada no basta con separar visualmente los grupos: hay que estimar error de predicción y pensar qué consecuencias tienen los errores.
:::

## Clasificación supervisada

La clasificación supervisada usa una variable respuesta categórica conocida. A diferencia del clustering, las clases existen antes del modelo.

## Train/test split

Separamos entrenamiento y test para estimar rendimiento fuera de muestra.

```{r}
set.seed(123)
n <- nrow(iris)
idx <- sample(seq_len(n), size = round(0.7 * n))
train <- iris[idx, ]
test <- iris[-idx, ]
kable(table(train$Species), col.names = c("Especie", "Entrenamiento"))
kable(table(test$Species), col.names = c("Especie", "Test"))
```

## LDA

LDA busca combinaciones lineales que separen clases suponiendo matrices de covarianza iguales. Esto genera fronteras lineales y probabilidades posteriores.

```{r}
lda_fit <- lda(Species ~ Sepal.Length + Sepal.Width + Petal.Length + Petal.Width, data = train)
lda_fit
pred_lda <- predict(lda_fit, newdata = test)
tab_lda <- table(predicho = pred_lda$class, observado = test$Species)
kable(tab_lda)
tibble(accuracy = mean(pred_lda$class == test$Species)) |>
  kable(digits = 3)
```

## Matriz de confusión y métricas

La accuracy es la proporción de aciertos. En problemas binarios también importan sensibilidad y especificidad.

```{r}
accuracy <- sum(diag(tab_lda)) / sum(tab_lda)
tibble(accuracy = accuracy) |>
  kable(digits = 3)
```

Para varias clases, se pueden calcular sensibilidades por clase:

```{r}
sensibilidad_clase <- diag(tab_lda) / colSums(tab_lda)
tibble(clase = names(sensibilidad_clase), sensibilidad = round(sensibilidad_clase, 3)) |>
  kable()
```

## QDA

QDA permite matrices de covarianza distintas por clase. Sus fronteras pueden ser cuadráticas, pero el modelo estima más parámetros y puede sobreajustar con muestras pequeñas.

```{r}
qda_fit <- qda(Species ~ Sepal.Length + Sepal.Width + Petal.Length + Petal.Width, data = train)
pred_qda <- predict(qda_fit, newdata = test)
tab_qda <- table(predicho = pred_qda$class, observado = test$Species)
kable(tab_qda)
tibble(accuracy = mean(pred_qda$class == test$Species)) |>
  kable(digits = 3)
```

## Análisis canónico discriminante

LDA también produce ejes discriminantes. A diferencia de PCA, estos ejes usan la etiqueta de clase y buscan separación, no máxima varianza total.

```{r}
lda_scores <- predict(lda_fit)$x
as_tibble(lda_scores) |>
  mutate(Species = train$Species) |>
  ggplot(aes(LD1, LD2, color = Species)) +
  geom_point(size = 2, alpha = 0.85) +
  labs(title = "Ejes discriminantes en entrenamiento", color = "Especie") +
  theme_minimal()
```

## Comparación LDA/QDA

LDA es más estable cuando el supuesto de covarianzas similares es razonable. QDA es más flexible, pero necesita más datos por clase. La comparación debe hacerse con test o validación cruzada, no solo con error aparente.

## Relación con PCA

PCA ignora la clase y puede servir como preprocesamiento. LDA usa la clase para encontrar direcciones de separación. Por eso un componente con mucha varianza no necesariamente discrimina bien.

## Limitaciones

LDA y QDA dependen de supuestos sobre distribución y covarianzas. También son sensibles a variables irrelevantes, outliers y desequilibrio de clases. En aplicaciones reales, la consecuencia de cada tipo de error puede ser más importante que la accuracy global.

## Errores frecuentes

- Evaluar el modelo con los mismos datos usados para entrenar.
- Confundir clustering con clasificación supervisada.
- Elegir el modelo con mayor accuracy sin mirar matriz de confusión.
- Ignorar sensibilidad y especificidad en problemas donde los errores no cuestan lo mismo.

## Resumen del capítulo

El análisis discriminante construye reglas de clasificación para clases conocidas. Su evaluación requiere separación entrenamiento/test, matriz de confusión y reflexión sobre el coste de los errores.

## Ejercicios propuestos

1. Repite el split con otra semilla y compara resultados.
2. Ajusta LDA usando solo dos variables de `iris`.
3. Explica cuándo preferirías LDA frente a QDA.
