# Casos integradores

```{r}
#| label: setup
#| message: false
library(MASS)
library(tidyverse)
library(knitr)
library(FactoMineR)
```

## Motivación aplicada

El análisis multivariante no consiste en aplicar una función de R, sino en construir una representación útil de datos complejos. Este capítulo resume cómo elegir técnica según pregunta, variables y objetivo.

## Tabla de decisión

| Pregunta | Tipo de variables | Técnica candidata |
|---|---|---|
| ¿Qué individuos se parecen? | Numéricas o mixtas | Distancias + clustering |
| ¿Puedo resumir variables numéricas en pocos ejes? | Numéricas | PCA |
| ¿Hay factores latentes? | Numéricas correlacionadas | Análisis factorial |
| ¿Puedo representar datos mixtos? | Numéricas + categóricas | FAMD |
| ¿Hay asociación en una tabla? | Dos categóricas | CA |
| ¿Hay perfiles categóricos? | Varias categóricas | MCA |
| ¿Puedo predecir una clase conocida? | Numéricas + clase | LDA/QDA |

## Comparación global

Clustering es no supervisado y produce grupos. PCA resume variables numéricas en ejes. Análisis factorial interpreta covarianza común mediante factores latentes. FAMD representa datos mixtos. CA y MCA trabajan con categorías. LDA y QDA son supervisados y predicen clases conocidas.

## Dataset conductor

Para homogeneizar los ejemplos, este capítulo usa `mtcars` como tabla base. La misma información permite plantear preguntas no supervisadas, factoriales, mixtas, categóricas y supervisadas.

```{r}
mtcars_base <- mtcars |>
  as_tibble(rownames = "modelo")

mtcars_mixed <- mtcars_base |>
  mutate(
    cyl = factor(cyl),
    vs = factor(vs, labels = c("V", "Straight")),
    am = factor(am, labels = c("automatico", "manual")),
    gear = factor(gear),
    carb = factor(carb)
  )

vars_num <- mtcars_base |>
  dplyr::select(mpg, disp, hp, drat, wt, qsec)
```

## Caso 1: numérico con grupos desconocidos

Pregunta: ¿qué coches se parecen por consumo, cilindrada, potencia, relación del eje, peso y aceleración?

```{r}
X <- scale(vars_num)
hc <- hclust(dist(X), method = "ward.D2")
cl <- cutree(hc, k = 4)
aggregate(vars_num, by = list(cluster = cl), mean) |>
  mutate(across(where(is.numeric), function(x) round(x, 1))) |>
  kable()
```

Decisión clave: escalar porque las variables tienen unidades y dispersiones distintas.

## Caso 2: numérico con etiqueta externa

Pregunta: ¿los grupos no supervisados se relacionan con la transmisión automática o manual?

```{r}
set.seed(123)
km <- kmeans(X, centers = 3, nstart = 25)
kable(table(cluster = km$cluster, transmision = mtcars_mixed$am))
```

La etiqueta externa se usa para interpretar, no para construir los clusters.

## Caso 3: reducción de dimensión numérica

Pregunta: ¿podemos resumir las variables numéricas de los coches en pocos ejes?

```{r}
pca <- prcomp(vars_num, center = TRUE, scale. = TRUE)
as_tibble(pca$x[, 1:2]) |>
  mutate(transmision = mtcars_mixed$am) |>
  ggplot(aes(PC1, PC2, color = transmision)) +
  geom_point(size = 2.4, alpha = 0.85) +
  labs(title = "PCA de variables numéricas de mtcars", x = "PC1", y = "PC2", color = "Transmisión") +
  theme_minimal()
```

Decisión clave: escalar antes de PCA porque las variables tienen unidades muy distintas.

## Caso 4: dataset mixto

Pregunta: ¿cómo representar coches combinando variables numéricas y categóricas?

```{r}
famd <- FAMD(mtcars_mixed |> dplyr::select(-modelo), graph = FALSE, ncp = 5)

as_tibble(famd$ind$coord[, 1:2]) |>
  mutate(transmision = mtcars_mixed$am) |>
  ggplot(aes(Dim.1, Dim.2, color = transmision)) +
  geom_point(size = 2.4, alpha = 0.85) +
  labs(title = "FAMD de mtcars mixto", x = "Dimensión 1", y = "Dimensión 2", color = "Transmisión") +
  theme_minimal()
```

Decisión clave: no tratar categorías como si fueran magnitudes continuas.

## Caso 5: variables categóricas

Pregunta: ¿cómo se asocian cilindros y transmisión?

```{r}
tab_cyl_am <- table(cilindros = mtcars_mixed$cyl, transmision = mtcars_mixed$am)
kable(tab_cyl_am)
chisq.test(tab_cyl_am, simulate.p.value = TRUE, B = 10000)
```

Decisión clave: para variables categóricas interesa comparar perfiles, frecuencias esperadas y desviaciones respecto a independencia. Si algunas frecuencias esperadas son pequeñas, conviene usar una aproximación simulada o una prueba exacta.

## Caso 6: clasificación supervisada

Pregunta: ¿podemos predecir transmisión a partir de variables numéricas del coche?

```{r}
set.seed(456)
datos_lda <- mtcars_base |>
  transmute(
    transmision = factor(am, labels = c("automatico", "manual")),
    mpg, disp, hp, drat, wt, qsec
  )

idx <- unlist(tapply(
  seq_len(nrow(datos_lda)),
  datos_lda$transmision,
  function(i) sample(i, floor(0.7 * length(i)))
))
train <- datos_lda[idx, ]
test <- datos_lda[-idx, ]
fit <- lda(transmision ~ ., data = train)
pred <- predict(fit, test)$class
kable(table(predicho = pred, observado = test$transmision))
tibble(accuracy = mean(pred == test$transmision)) |>
  kable(digits = 3)
```

Decisión clave: evaluar en test para estimar rendimiento predictivo.

## Errores transversales

- Elegir técnica por costumbre y no por pregunta.
- No distinguir variables activas y suplementarias.
- Olvidar escalado en distancias y PCA.
- Interpretar mapas factoriales sin revisar calidad.
- Presentar resultados no supervisados como clases verdaderas.
- Evaluar modelos supervisados con error aparente.

## Checklist final

Antes de cerrar un análisis multivariante, revisa:

- qué representa cada fila;
- qué variables son activas;
- si el tipo de variable coincide con la técnica;
- si el escalado está justificado;
- cómo se eligió el número de grupos, ejes o factores;
- qué evidencia respalda la interpretación;
- qué limitaciones deben comunicarse.

## Resumen del capítulo

La técnica adecuada depende de la pregunta y del tipo de variables. Una buena representación multivariante es útil porque simplifica datos complejos sin ocultar las decisiones que la hicieron posible.

## Ejercicios propuestos

1. Elige una nueva pregunta para `mtcars` y justifica si usarías PCA, clustering o FAMD.
2. Con `mtcars`, construye una tabla de contingencia distinta y explica si esperarías independencia.
3. Diseña una checklist de cinco puntos para un informe de clasificación supervisada sobre transmisión.
