# Guía rápida de tidyverse y dplyr

```{r}
#| label: setup
#| message: false
library(tidyverse)
library(knitr)
```

## Objetivo del capítulo

En los apuntes usamos mucho `tidyverse` porque permite escribir análisis de datos como una secuencia legible de transformaciones. Este capítulo resume las funciones más frecuentes, especialmente las que aparecen en los ejemplos del libro.

La idea central es trabajar con tablas y encadenar pasos:

1. elegir variables;
2. filtrar filas;
3. crear o transformar columnas;
4. agrupar;
5. resumir;
6. ordenar;
7. representar o mostrar resultados.

Usaremos `mtcars` como tabla principal.

```{r}
coches <- mtcars |>
  as_tibble(rownames = "modelo") |>
  mutate(
    transmision = factor(am, labels = c("automatico", "manual")),
    cilindros = factor(cyl)
  )

coches |>
  select(modelo, mpg, disp, hp, wt, transmision, cilindros) |>
  head(6) |>
  kable()
```

## La tubería

La tubería `|>` lee el código de izquierda a derecha. El resultado de una línea entra como primer argumento de la función siguiente.

```{r}
coches |>
  select(modelo, mpg, wt, transmision) |>
  filter(transmision == "manual") |>
  arrange(desc(mpg)) |>
  head(5) |>
  kable()
```

Sin tuberías, el mismo código sería más anidado y menos legible:

```{r}
resultado <- head(
  arrange(
    filter(
      select(coches, modelo, mpg, wt, transmision),
      transmision == "manual"
    ),
    desc(mpg)
  ),
  5
)

kable(resultado)
```

En estos apuntes usamos principalmente `|>`, la tubería nativa de R. También existe `%>%`, del paquete `magrittr`, muy común en código tidyverse más antiguo. Para la mayoría de usos básicos, ambas permiten escribir cadenas de transformación similares.

## `select()`: elegir columnas

`select()` conserva, reordena o descarta variables.

```{r}
coches |>
  select(modelo, mpg, hp, wt) |>
  head(5) |>
  kable()
```

También se pueden usar ayudantes de selección:

```{r}
coches |>
  select(modelo, starts_with("d"), ends_with("s")) |>
  head(5) |>
  kable()
```

Para quitar columnas se usa el signo menos.

```{r}
coches |>
  select(-modelo, -transmision, -cilindros) |>
  head(5) |>
  kable()
```

En análisis multivariante, `select()` es útil para separar variables activas y suplementarias. Por ejemplo, podemos construir una matriz numérica activa y guardar la transmisión para interpretar después.

```{r}
X <- coches |>
  select(mpg, disp, hp, wt, qsec)

etiqueta <- coches |>
  pull(transmision)

kable(head(X, 5))
```

## `filter()`: filtrar filas

`filter()` conserva observaciones que cumplen una condición lógica.

```{r}
coches |>
  filter(mpg > 25) |>
  select(modelo, mpg, hp, wt, transmision) |>
  kable()
```

Se pueden combinar condiciones con `&` y `|`.

```{r}
coches |>
  filter(mpg > 20, wt < 3) |>
  select(modelo, mpg, wt, cilindros, transmision) |>
  kable()
```

La coma dentro de `filter()` equivale a una condición conjunta: deben cumplirse todas las condiciones. Para alternativas usamos `|`.

```{r}
coches |>
  filter(cilindros == "4" | transmision == "manual") |>
  count(cilindros, transmision) |>
  kable()
```

## `arrange()`: ordenar filas

`arrange()` ordena una tabla según una o varias columnas.

```{r}
coches |>
  arrange(mpg) |>
  select(modelo, mpg, wt, hp) |>
  head(5) |>
  kable()
```

Para ordenar de mayor a menor se usa `desc()`.

```{r}
coches |>
  arrange(desc(hp)) |>
  select(modelo, hp, mpg, wt) |>
  head(5) |>
  kable()
```

## `mutate()`: crear columnas

`mutate()` añade nuevas variables o modifica variables existentes.

```{r}
coches |>
  mutate(
    peso_kg_aprox = wt * 1000 * 0.453592,
    consumo_relativo = mpg / mean(mpg)
  ) |>
  select(modelo, wt, peso_kg_aprox, mpg, consumo_relativo) |>
  head(5) |>
  kable(digits = 2)
```

Es frecuente usar `mutate()` para crear factores interpretables a partir de códigos numéricos.

```{r}
coches |>
  mutate(
    tipo_motor = factor(vs, labels = c("V", "Straight")),
    potencia = if_else(hp >= median(hp), "alta", "baja")
  ) |>
  count(tipo_motor, potencia) |>
  kable()
```

## `case_when()`: crear categorías con varias reglas

`case_when()` es útil cuando una nueva variable depende de varias condiciones.

```{r}
coches |>
  mutate(
    perfil_consumo = case_when(
      mpg >= 25 ~ "eficiente",
      mpg >= 18 ~ "intermedio",
      TRUE ~ "alto consumo"
    )
  ) |>
  count(perfil_consumo) |>
  kable()
```

El caso `TRUE ~ ...` funciona como opción por defecto.

## `summarise()` y `group_by()`: resumir

`summarise()` reduce una tabla a estadísticas resumen.

```{r}
coches |>
  summarise(
    n = n(),
    media_mpg = mean(mpg),
    sd_mpg = sd(mpg),
    media_hp = mean(hp)
  ) |>
  kable(digits = 2)
```

Con `group_by()` el resumen se calcula por grupos.

```{r}
coches |>
  group_by(transmision) |>
  summarise(
    n = n(),
    media_mpg = mean(mpg),
    media_hp = mean(hp),
    media_wt = mean(wt),
    .groups = "drop"
  ) |>
  kable(digits = 2)
```

Este patrón aparece mucho al interpretar clusters: primero asignamos una etiqueta de grupo y después calculamos medias por grupo.

```{r}
set.seed(123)
clusters <- coches |>
  select(mpg, disp, hp, wt) |>
  scale() |>
  kmeans(centers = 3, nstart = 25)

coches |>
  mutate(cluster = factor(clusters$cluster)) |>
  group_by(cluster) |>
  summarise(
    n = n(),
    mpg = mean(mpg),
    disp = mean(disp),
    hp = mean(hp),
    wt = mean(wt),
    .groups = "drop"
  ) |>
  kable(digits = 2)
```

## `count()`: contar combinaciones

`count()` es una abreviatura de `group_by()` seguido de `summarise(n = n())`.

```{r}
coches |>
  count(cilindros, transmision) |>
  kable()
```

Puede ordenarse por frecuencia:

```{r}
coches |>
  count(cilindros, transmision, sort = TRUE) |>
  kable()
```

En capítulos de correspondencias y MCA usamos con frecuencia tablas de conteos porque la información categórica se resume mediante frecuencias.

## `across()`: aplicar lo mismo a varias columnas

`across()` permite aplicar una función a varias variables dentro de `summarise()` o `mutate()`.

```{r}
coches |>
  summarise(
    across(c(mpg, disp, hp, wt), mean)
  ) |>
  kable(digits = 2)
```

También podemos combinar `group_by()` y `across()`.

```{r}
coches |>
  group_by(transmision) |>
  summarise(
    across(c(mpg, disp, hp, wt), mean),
    .groups = "drop"
  ) |>
  kable(digits = 2)
```

Para escalar varias variables dentro de una tabla, puede usarse:

```{r}
coches_escalados <- coches |>
  mutate(
    across(c(mpg, disp, hp, wt), function(x) as.numeric(scale(x)))
  )

coches_escalados |>
  select(modelo, mpg, disp, hp, wt) |>
  head(5) |>
  kable(digits = 2)
```

Para análisis multivariante suele ser más claro construir directamente la matriz escalada con `scale()`, pero `across()` es cómodo cuando queremos conservar la tabla completa.

## `pull()`: extraer una columna como vector

`pull()` extrae una columna de una tabla. Es útil cuando una función espera un vector.

```{r}
transmision <- coches |>
  pull(transmision)

table(transmision) |>
  kable(col.names = c("Transmisión", "Frecuencia"))
```

En los apuntes aparece esta idea al guardar una variable suplementaria, por ejemplo una etiqueta externa para interpretar clusters o ejes factoriales.

## `slice()`: elegir filas por posición

`slice()` selecciona filas por posición. Algunas variantes útiles son `slice_head()`, `slice_max()` y `slice_sample()`.

```{r}
coches |>
  slice_head(n = 4) |>
  select(modelo, mpg, hp, wt) |>
  kable()
```

```{r}
coches |>
  slice_max(hp, n = 5) |>
  select(modelo, hp, mpg, wt) |>
  kable()
```

```{r}
set.seed(42)
coches |>
  slice_sample(n = 5) |>
  select(modelo, mpg, hp, wt, transmision) |>
  kable()
```

## `pivot_longer()`: formato largo

Muchas gráficas con `ggplot2` funcionan mejor en formato largo: una columna indica la variable y otra el valor.

```{r}
coches_largo <- coches |>
  select(modelo, transmision, mpg, hp, wt) |>
  pivot_longer(
    cols = c(mpg, hp, wt),
    names_to = "variable",
    values_to = "valor"
  )

coches_largo |>
  head(8) |>
  kable()
```

Esto permite hacer una misma gráfica para varias variables.

```{r}
coches_largo |>
  ggplot(aes(transmision, valor, fill = transmision)) +
  geom_boxplot(alpha = 0.75, show.legend = FALSE) +
  facet_wrap(~ variable, scales = "free_y") +
  labs(x = "Transmisión", y = "Valor") +
  theme_minimal()
```

## `pivot_wider()`: formato ancho

`pivot_wider()` hace la operación inversa: reparte valores de una columna en varias columnas.

```{r}
resumen_largo <- coches |>
  group_by(transmision) |>
  summarise(
    mpg = mean(mpg),
    hp = mean(hp),
    wt = mean(wt),
    .groups = "drop"
  ) |>
  pivot_longer(
    cols = c(mpg, hp, wt),
    names_to = "variable",
    values_to = "media"
  )

resumen_largo |>
  pivot_wider(
    names_from = transmision,
    values_from = media
  ) |>
  kable(digits = 2)
```

## `left_join()`: unir tablas

Los `join` combinan tablas usando una o varias claves. En análisis aplicado esto aparece al unir resultados de un modelo con información original.

```{r}
coordenadas_pca <- coches |>
  select(mpg, disp, hp, wt) |>
  prcomp(center = TRUE, scale. = TRUE) |>
  pluck("x") |>
  as_tibble() |>
  select(PC1, PC2) |>
  mutate(modelo = coches$modelo)

etiquetas <- coches |>
  select(modelo, transmision, cilindros)

coordenadas_pca |>
  left_join(etiquetas, by = "modelo") |>
  head(6) |>
  kable(digits = 2)
```

`left_join(x, y, by = "clave")` conserva todas las filas de `x` y añade las columnas de `y` cuando encuentra coincidencias.

## `ggplot()` dentro de pipelines

`ggplot2` también encaja bien con tuberías. Primero transformamos la tabla y luego la enviamos a `ggplot()`.

```{r}
coches |>
  mutate(peso = if_else(wt >= median(wt), "pesado", "ligero")) |>
  ggplot(aes(wt, mpg, color = peso, shape = transmision)) +
  geom_point(size = 2.4, alpha = 0.85) +
  labs(
    title = "Consumo y peso en mtcars",
    x = "Peso",
    y = "Millas por galón",
    color = "Peso relativo",
    shape = "Transmisión"
  ) +
  theme_minimal()
```

Una regla práctica: si una gráfica necesita una tabla transformada, conviene preparar esa tabla con `select()`, `filter()`, `mutate()` o `summarise()` antes de llamar a `ggplot()`.

## Patrones que aparecen en los apuntes

### Preparar variables activas

```{r}
X <- coches |>
  select(mpg, disp, hp, wt, qsec) |>
  scale()

dim(X)
```

### Añadir resultados de un modelo

```{r}
set.seed(321)
km <- kmeans(X, centers = 3, nstart = 25)

coches_con_cluster <- coches |>
  mutate(cluster = factor(km$cluster))

coches_con_cluster |>
  select(modelo, mpg, hp, wt, cluster) |>
  head(8) |>
  kable()
```

### Resumir perfiles de grupo

```{r}
coches_con_cluster |>
  group_by(cluster) |>
  summarise(
    n = n(),
    across(c(mpg, disp, hp, wt), mean),
    .groups = "drop"
  ) |>
  kable(digits = 2)
```

### Comparar con una variable suplementaria

```{r}
coches_con_cluster |>
  count(cluster, transmision) |>
  kable()
```

### Preparar datos para un mapa factorial

```{r}
pca <- coches |>
  select(mpg, disp, hp, wt) |>
  prcomp(center = TRUE, scale. = TRUE)

scores <- pca$x[, 1:2] |>
  as_tibble() |>
  mutate(transmision = coches$transmision)

scores |>
  ggplot(aes(PC1, PC2, color = transmision)) +
  geom_point(size = 2.4, alpha = 0.85) +
  labs(color = "Transmisión") +
  theme_minimal()
```

## Errores frecuentes

- Usar `select()` cuando se quieren filtrar filas; para filas se usa `filter()`.
- Olvidar que `filter()` necesita condiciones lógicas, como `mpg > 20`.
- Crear una variable con `mutate()` pero no guardar el resultado ni continuar la tubería.
- Resumir después de `group_by()` y olvidar `.groups = "drop"` cuando se quiere una tabla sin agrupación.
- Tratar códigos categóricos como números sin convertirlos a `factor`.
- Perder una variable suplementaria antes de usarla para interpretar resultados.

## Resumen del capítulo

El flujo tidyverse se basa en transformar tablas de forma explícita y legible. Para los apuntes, las funciones más importantes son `select()`, `filter()`, `mutate()`, `arrange()`, `group_by()`, `summarise()`, `count()`, `across()`, `pivot_longer()`, `pivot_wider()`, `pull()` y los `join`. La tubería `|>` permite encadenarlas como una receta de análisis.

## Ejercicios propuestos

1. Con `mtcars`, crea una tabla con `modelo`, `mpg`, `hp`, `wt` y una variable categórica que indique si el coche es ligero o pesado.
2. Calcula medias de `mpg`, `hp` y `wt` por tipo de transmisión usando `group_by()` y `summarise()`.
3. Convierte `mpg`, `hp` y `wt` a formato largo con `pivot_longer()` y representa un boxplot por variable.
4. Ajusta k-means con tres grupos sobre variables escaladas de `mtcars` y resume los perfiles con `across()`.
5. Explica qué diferencia hay entre usar una variable como activa y conservarla como suplementaria.
